---
title: "Análisis de asociación: ejemplos en R"
author: ""
date: "`r Sys.Date()`"
output:
  html_document:
    toc: true
    toc_depth: 2
    number_sections: true
  pdf_document:
    toc: true
    number_sections: true
---

```{r setup, message=FALSE, warning=FALSE}
knitr::opts_chunk$set(
  echo = TRUE,
  message = FALSE,
  warning = FALSE,
  fig.width = 8,
  fig.height = 5
)

required_pkgs <- c("arules", "arulesViz", "dplyr", "ggplot2", "tibble")
missing_pkgs <- required_pkgs[!required_pkgs %in% rownames(installed.packages())]

if (length(missing_pkgs) > 0) {
  install.packages(missing_pkgs, dependencies = TRUE)
}

#install.packages("remotes", repos = "https://cloud.r-project.org")

# remotes::install_version(
#   "arules",
#   version = "1.7-9",
#   repos = "https://cloud.r-project.org"
# )

#library(arules)

library(arules)
library(arulesViz)
library(dplyr)
library(ggplot2)
library(tibble)
```

# Ejemplo 1: base transaccional pequeña

```{r datos-pequenos}
transacciones_lista <- list(
  c("pan", "leche", "huevos"),
  c("pan", "leche"),
  c("pan", "mantequilla"),
  c("leche", "huevos"),
  c("pan", "leche", "mantequilla"),
  c("pan", "huevos"),
  c("leche", "mantequilla"),
  c("pan", "leche", "huevos", "mantequilla")
)

transacciones <- as(transacciones_lista, "transactions")
transacciones
summary(transacciones)
inspect(transacciones)
```

```{r matriz-items}
matriz_items <- as(transacciones, "matrix")
matriz_items
```

```{r frecuencia-items}
itemFrequency(transacciones, type = "absolute")
itemFrequency(transacciones, type = "relative")

itemFrequencyPlot(
  transacciones,
  topN = 10,
  type = "absolute",
  main = "Frecuencia absoluta de ítems"
)
```

# Ejemplo 2: cálculo manual de métricas

```{r metricas-manuales}
n <- length(transacciones)
X <- "pan"
Y <- "leche"

mat <- as(transacciones, "matrix")

soporte_X <- sum(mat[, X]) / n
soporte_Y <- sum(mat[, Y]) / n
soporte_XY <- sum(mat[, X] & mat[, Y]) / n

confianza_X_Y <- soporte_XY / soporte_X
lift_X_Y <- confianza_X_Y / soporte_Y
leverage_X_Y <- soporte_XY - soporte_X * soporte_Y
conviction_X_Y <- (1 - soporte_Y) / (1 - confianza_X_Y)

metricas <- tibble(
  regla = paste(X, "=>", Y),
  soporte_X = soporte_X,
  soporte_Y = soporte_Y,
  soporte_XY = soporte_XY,
  confianza = confianza_X_Y,
  lift = lift_X_Y,
  leverage = leverage_X_Y,
  conviction = conviction_X_Y
)

metricas
```

```{r tabla-contingencia-manual}
tabla_XY <- table(
  X_presente = mat[, X],
  Y_presente = mat[, Y]
)

tabla_XY
fisher.test(tabla_XY)
chisq.test(tabla_XY, correct = FALSE)
```

# Ejemplo 3: reglas con Apriori

```{r apriori-pequeno}
reglas <- apriori(
  transacciones,
  parameter = list(
    supp = 0.25,
    conf = 0.60,
    minlen = 2
  )
)

reglas
summary(reglas)
inspect(reglas)
```

```{r ordenar-reglas}
reglas_lift <- sort(reglas, by = "lift", decreasing = TRUE)
inspect(reglas_lift[1:min(10, length(reglas_lift))])
```

```{r calidad-reglas}
quality(reglas_lift) %>%
  as_tibble() %>%
  arrange(desc(lift))
```

```{r reglas-dataframe}
reglas_df <- as(reglas_lift, "data.frame")
reglas_df
```

# Ejemplo 4: filtrado de reglas

```{r filtrar-reglas-rhs}
reglas_leche <- subset(reglas, rhs %in% "leche")
inspect(sort(reglas_leche, by = "confidence", decreasing = TRUE))
```

```{r filtrar-reglas-lhs}
reglas_pan_lhs <- subset(reglas, lhs %in% "pan")
inspect(sort(reglas_pan_lhs, by = "lift", decreasing = TRUE))
```

```{r filtrar-por-metricas}
reglas_fuertes <- subset(reglas, confidence >= 0.7 & lift >= 1)
inspect(sort(reglas_fuertes, by = "lift", decreasing = TRUE))
```

# Ejemplo 5: reglas redundantes

```{r reglas-redundantes}
reglas_ordenadas <- sort(reglas, by = "lift", decreasing = TRUE)
redundantes <- is.redundant(reglas_ordenadas)

reglas_no_redundantes <- reglas_ordenadas[!redundantes]

length(reglas_ordenadas)
length(reglas_no_redundantes)
inspect(reglas_no_redundantes)
```

# Ejemplo 6: itemsets frecuentes con Apriori

```{r itemsets-frecuentes-apriori}
itemsets_apriori <- apriori(
  transacciones,
  parameter = list(
    target = "frequent itemsets",
    supp = 0.25,
    minlen = 1
  )
)

itemsets_apriori <- sort(itemsets_apriori, by = "support", decreasing = TRUE)
inspect(itemsets_apriori)
```

# Ejemplo 7: itemsets frecuentes con Eclat

```{r itemsets-frecuentes-eclat}
itemsets_eclat <- eclat(
  transacciones,
  parameter = list(
    supp = 0.25,
    minlen = 1
  )
)

itemsets_eclat <- sort(itemsets_eclat, by = "support", decreasing = TRUE)
inspect(itemsets_eclat)
```

# Ejemplo 8: visualización de reglas

```{r visualizacion-reglas, fig.width=8, fig.height=5}
plot(reglas_lift, method = "scatterplot")
```

```{r visualizacion-grafo, fig.width=8, fig.height=6}
plot(
  reglas_lift[1:min(10, length(reglas_lift))],
  method = "graph",
  engine = "htmlwidget"
)
```

# Ejemplo 9: dataset Groceries

```{r groceries-carga}
data("Groceries")
Groceries
summary(Groceries)
```

```{r groceries-frecuencia}
itemFrequencyPlot(
  Groceries,
  topN = 20,
  type = "absolute",
  main = "Top 20 productos más frecuentes"
)
```

```{r groceries-apriori}
reglas_groceries <- apriori(
  Groceries,
  parameter = list(
    supp = 0.005,
    conf = 0.30,
    minlen = 2,
    maxlen = 5
  )
)

reglas_groceries
summary(reglas_groceries)
```

```{r groceries-top-lift}
reglas_groceries_lift <- sort(reglas_groceries, by = "lift", decreasing = TRUE)
inspect(reglas_groceries_lift[1:20])
```

```{r groceries-top-confianza}
reglas_groceries_conf <- sort(reglas_groceries, by = "confidence", decreasing = TRUE)
inspect(reglas_groceries_conf[1:20])
```

```{r groceries-filtrar-consecuente}
reglas_whole_milk <- subset(reglas_groceries, rhs %in% "whole milk")
reglas_whole_milk <- sort(reglas_whole_milk, by = "lift", decreasing = TRUE)
inspect(reglas_whole_milk[1:20])
```

```{r groceries-no-redundantes}
reglas_groceries_nr <- reglas_groceries_lift[!is.redundant(reglas_groceries_lift)]

length(reglas_groceries_lift)
length(reglas_groceries_nr)
inspect(reglas_groceries_nr[1:20])
```

```{r groceries-dataframe}
reglas_groceries_df <- as(reglas_groceries_nr, "data.frame")
head(reglas_groceries_df, 20)
```

# Ejemplo 10: Eclat con Groceries

```{r groceries-eclat}
itemsets_groceries <- eclat(
  Groceries,
  parameter = list(
    supp = 0.01,
    minlen = 2,
    maxlen = 4
  )
)

itemsets_groceries <- sort(itemsets_groceries, by = "support", decreasing = TRUE)
inspect(itemsets_groceries[1:20])
```

# Ejemplo 13: grid de parámetros

```{r grid-parametros}
parametros <- expand.grid(
  supp = c(0.001, 0.005, 0.01),
  conf = c(0.2, 0.4, 0.6)
)

resultados_grid <- parametros %>%
  rowwise() %>%
  mutate(
    n_reglas = length(
      apriori(
        Groceries,
        parameter = list(
          supp = supp,
          conf = conf,
          minlen = 2,
          maxlen = 5
        ),
        control = list(verbose = FALSE)
      )
    )
  ) %>%
  ungroup()

resultados_grid
```

```{r plot-grid-parametros}
ggplot(resultados_grid, aes(x = supp, y = n_reglas, group = factor(conf))) +
  geom_line() +
  geom_point() +
  facet_wrap(~ conf, labeller = label_both) +
  labs(
    x = "Soporte mínimo",
    y = "Número de reglas",
    title = "Número de reglas según soporte y confianza"
  )
```

# Ejemplo 14: exportar reglas

```{r exportar-reglas, eval=FALSE}
write(reglas_groceries_nr, file = "reglas_groceries.csv", sep = ",", quote = TRUE)

reglas_export <- as(reglas_groceries_nr, "data.frame")
write.csv(reglas_export, "reglas_groceries_dataframe.csv", row.names = FALSE)
```

