---
title: "Repaso de Clustering y Análisis de Asociación"
author: "Minería de Datos"
date: "`r Sys.Date()`"
output:
  html_document:
    toc: true
    df_print: paged
  html_notebook:
    toc: true
    toc_float: true
    number_sections: true
---

```{r setup, message=FALSE, warning=FALSE}
knitr::opts_chunk$set(
  echo = TRUE,
  message = FALSE,
  warning = FALSE,
  fig.width = 8,
  fig.height = 5
)

# Instalar una vez si es necesario:
# install.packages(c("tidyverse", "cluster", "factoextra", "arules", "arulesViz"))

library(tidyverse)
library(cluster)
library(factoextra)
library(arules)
library(arulesViz)

set.seed(123)
```

# Objetivos del repaso

Este notebook repasa dos familias de métodos usadas en minería de datos:

1. **Clustering**: agrupar observaciones similares sin usar una variable respuesta.
2. **Análisis de asociación**: encontrar patrones frecuentes del tipo `A => B` en datos categóricos o transaccionales.
3. **Integración de ambos enfoques**: usar clustering para crear segmentos y luego reglas de asociación para describirlos e interpretarlos.

Al final del notebook se incluyen **ejercicios propuestos**.

# Parte I: Repaso de clustering

## 1. ¿Qué es clustering?

El clustering busca dividir observaciones en grupos de modo que:

- Observaciones dentro del mismo grupo sean similares entre sí.
- Observaciones de grupos diferentes sean lo más distintas posible.

No existe una variable respuesta verdadera durante el entrenamiento. Por eso, el resultado debe evaluarse con criterios internos, visualización e interpretación del dominio.

Ejemplos de uso:

- Segmentar pacientes según perfiles clínicos.
- Agrupar tumores según expresión génica.
- Identificar perfiles de clientes.
- Detectar patrones morfológicos en imágenes.
- Reducir complejidad antes de análisis posteriores.

## 2. Datos de ejemplo: iris

Usaremos el dataset `iris`, que contiene cuatro medidas morfológicas de flores y una etiqueta real llamada `Species`. En clustering **no usaremos `Species` para entrenar**, solo para evaluar la coherencia de los grupos.

```{r iris-data}
data(iris)

glimpse(iris)
summary(iris)
```

Seleccionamos solo variables numéricas.

```{r iris-numeric}
iris_num <- iris %>% 
  select(where(is.numeric))

head(iris_num)
```

## 3. Estandarización

La estandarización es clave cuando las variables están en escalas diferentes. Sin estandarizar, variables con valores grandes pueden dominar la distancia.

```{r scale-iris}
iris_scaled <- scale(iris_num)

summary(iris_scaled)
```

## 4. Distancia euclidiana

La distancia euclidiana mide qué tan separadas están dos observaciones en el espacio de variables numéricas.

```{r distance-iris}
d_iris <- dist(iris_scaled, method = "euclidean")

as.matrix(d_iris)[1:5, 1:5]
```

# K-means

## 5. Ajustar K-means

K-means necesita definir previamente el número de clusters `k`. En este ejemplo usamos `k = 3` porque sabemos que `iris` tiene tres especies, pero en un análisis real deberíamos evaluar varios valores de `k`.

```{r kmeans-iris}
km3 <- kmeans(iris_scaled, centers = 3, nstart = 25)

km3$centers
km3$size
```

Agregamos los clusters al dataset original.

```{r iris-clusters}
iris_km <- iris %>% 
  mutate(cluster_kmeans = factor(km3$cluster))

head(iris_km)
```

## 6. Visualización con PCA

PCA permite proyectar datos multivariados en dos dimensiones para visualizar los clusters.

```{r pca-visualization}
pca_iris <- prcomp(iris_scaled, center = FALSE, scale. = FALSE)

pca_df <- as_tibble(pca_iris$x[, 1:2]) %>% 
  mutate(
    cluster_kmeans = iris_km$cluster_kmeans,
    Species = iris$Species
  )

ggplot(pca_df, aes(PC1, PC2, color = cluster_kmeans, shape = Species)) +
  geom_point(size = 3, alpha = 0.8) +
  theme_minimal() +
  labs(
    title = "Clusters de K-means visualizados con PCA",
    color = "Cluster",
    shape = "Especie real"
  )
```

## 7. Comparación exploratoria con la etiqueta real

Aunque `Species` no se usó para entrenar, podemos comparar los clusters obtenidos con la clasificación real.

```{r compare-clusters-species}
table(
  Cluster = iris_km$cluster_kmeans,
  Species = iris_km$Species
)
```

Interpretación esperada:

- Un buen clustering debería mostrar cierta correspondencia con las especies.
- Puede haber mezclas entre especies cercanas en el espacio morfológico.
- La comparación con una etiqueta externa es útil, pero no siempre existe en problemas reales.

# Selección del número de clusters

## 8. Método del codo

El método del codo evalúa la suma de cuadrados dentro de clusters. Buscamos un punto donde agregar más clusters ya no reduzca mucho el error.

```{r elbow-method}
wss <- map_dbl(1:10, function(k) {
  kmeans(iris_scaled, centers = k, nstart = 25)$tot.withinss
})

elbow_df <- tibble(k = 1:10, wss = wss)

ggplot(elbow_df, aes(k, wss)) +
  geom_line() +
  geom_point(size = 3) +
  theme_minimal() +
  labs(
    title = "Método del codo",
    x = "Número de clusters k",
    y = "Suma de cuadrados intra-cluster"
  )
```

## 9. Silhouette

El índice silhouette compara qué tan bien asignada está cada observación a su cluster. Toma valores entre -1 y 1.

- Valores cercanos a 1: observación bien asignada.
- Valores cercanos a 0: observación entre dos clusters.
- Valores negativos: posible mala asignación.

```{r silhouette-k}
sil_df <- map_dfr(2:10, function(k) {
  km <- kmeans(iris_scaled, centers = k, nstart = 25)
  sil <- silhouette(km$cluster, d_iris)
  tibble(
    k = k,
    avg_silhouette = mean(sil[, "sil_width"])
  )
})

ggplot(sil_df, aes(k, avg_silhouette)) +
  geom_line() +
  geom_point(size = 3) +
  theme_minimal() +
  labs(
    title = "Selección de k con silhouette promedio",
    x = "Número de clusters k",
    y = "Silhouette promedio"
  )
```

```{r silhouette-plot}
sil_k3 <- silhouette(km3$cluster, d_iris)
fviz_silhouette(sil_k3)
```

# Clustering jerárquico

## 10. Clustering aglomerativo

El clustering jerárquico comienza con cada observación como un cluster separado y va fusionando los grupos más cercanos.

```{r hierarchical-clustering}
hc_iris <- hclust(d_iris, method = "ward.D2")

plot(hc_iris, labels = FALSE, hang = -1, main = "Dendrograma - método Ward")
rect.hclust(hc_iris, k = 3, border = 2:4)
```

Cortamos el dendrograma en tres grupos.

```{r cut-tree}
iris_hc <- iris %>% 
  mutate(cluster_hc = factor(cutree(hc_iris, k = 3)))

table(
  Cluster = iris_hc$cluster_hc,
  Species = iris_hc$Species
)
```

# Distancia de Gower para datos mixtos

Cuando hay variables numéricas y categóricas juntas, la distancia euclidiana no es adecuada directamente. La distancia de **Gower** permite combinar variables de distinto tipo.

## 11. Ejemplo simple con datos mixtos

```{r mixed-data}
clientes <- tibble(
  edad = c(22, 25, 31, 45, 48, 52, 60, 63),
  ingreso = c(500, 620, 800, 1500, 1700, 1600, 2300, 2500),
  canal = factor(c("online", "online", "online", "tienda", "tienda", "tienda", "tienda", "tienda")),
  usa_promocion = factor(c("si", "si", "no", "si", "no", "no", "no", "no"))
)

clientes
```

```{r gower-distance}
d_gower <- daisy(clientes, metric = "gower")

as.matrix(d_gower)[1:5, 1:5]
```

```{r gower-clustering}
hc_clientes <- hclust(d_gower, method = "average")
plot(hc_clientes, main = "Clustering jerárquico con distancia de Gower")
```

# Interpretación estadística de clusters

Una vez definidos los clusters, podemos preguntarnos qué variables los diferencian.

## 12. Comparación de variables numéricas entre clusters

```{r cluster-summary}
iris_km %>% 
  group_by(cluster_kmeans) %>% 
  summarise(
    n = n(),
    across(where(is.numeric), list(media = mean, sd = sd), .names = "{.col}_{.fn}"),
    .groups = "drop"
  )
```

```{r anova-cluster}
anova_sepal <- aov(Sepal.Length ~ cluster_kmeans, data = iris_km)
summary(anova_sepal)
```

## 13. Prueba chi-cuadrado entre cluster y etiqueta externa

```{r chisq-cluster-species}
tab_cluster_species <- table(iris_km$cluster_kmeans, iris_km$Species)
tab_cluster_species

chisq.test(tab_cluster_species)
```

Interpretación:

- Si el valor-p es bajo, hay asociación entre cluster y especie.
- Esto no prueba que el clustering sea “correcto”, pero indica que los grupos recuperan parte de la estructura biológica conocida.

# Parte II: Análisis de asociación

## 14. Conceptos principales

Una regla de asociación tiene la forma:

\[
A \Rightarrow B
\]

Donde:

- `A` es el antecedente o lado izquierdo de la regla.
- `B` es el consecuente o lado derecho de la regla.

Métricas clave:

- **Soporte**: proporción de transacciones que contienen `A` y `B`.
- **Confianza**: proporción de transacciones con `A` que también contienen `B`.
- **Lift**: mide si `A` y `B` aparecen juntos más de lo esperado por azar.

Interpretación rápida de `lift`:

- `lift > 1`: asociación positiva.
- `lift = 1`: independencia aproximada.
- `lift < 1`: asociación negativa.

# Datos Groceries

## 15. Cargar transacciones

```{r groceries-data}
data("Groceries")

Groceries
inspect(Groceries[1:5])
```

## 16. Frecuencia de ítems

```{r item-frequency}
itemFrequencyPlot(
  Groceries,
  topN = 20,
  type = "relative",
  main = "Top 20 ítems más frecuentes"
)
```

## 17. Reglas con Apriori

```{r apriori-basic}
rules <- apriori(
  Groceries,
  parameter = list(
    supp = 0.001,
    conf = 0.3,
    minlen = 2
  )
)

rules
```

```{r inspect-rules}
rules_lift <- sort(rules, by = "lift", decreasing = TRUE)
inspect(head(rules_lift, 10))
```

## 18. Filtrado de reglas

En análisis de asociación no basta con generar muchas reglas. Hay que filtrarlas según una pregunta concreta.

Ejemplo: reglas que predicen compra de `whole milk`.

```{r filter-rules-whole-milk}
rules_milk <- subset(
  rules,
  rhs %in% "whole milk" &
    lift > 1.2 &
    confidence > 0.3
)

rules_milk <- sort(rules_milk, by = "lift", decreasing = TRUE)
inspect(head(rules_milk, 10))
```

## 19. Reglas redundantes

Una regla puede ser redundante si entrega información similar a otra regla más general.

```{r redundant-rules}
is_red <- is.redundant(rules_milk)

table(is_red)

rules_milk_pruned <- rules_milk[!is_red]
inspect(head(sort(rules_milk_pruned, by = "lift"), 10))
```

## 20. Visualización de reglas

```{r rules-plot, eval=FALSE}
# Puede abrir una visualización interactiva dependiendo del entorno.
plot(rules_milk_pruned, method = "graph", engine = "htmlwidget")
```

```{r rules-scatter}
plot(
  rules_milk_pruned,
  measure = c("support", "confidence"),
  shading = "lift"
)
```

# Pruebas estadísticas para una regla específica

## 21. Ejemplo: yogurt => whole milk

Queremos evaluar si la presencia de `yogurt` se asocia estadísticamente con la presencia de `whole milk`.

```{r fisher-example}
M <- as(Groceries, "matrix")

X <- M[, "yogurt"]
Y <- M[, "whole milk"]

tab <- table(Yogurt = X, WholeMilk = Y)
tab
```

```{r fisher-test}
fisher.test(tab)
```

```{r chisq-test}
chisq.test(tab)
```

Interpretación:

- `fisher.test()` es útil cuando algunas celdas tienen conteos pequeños.
- `chisq.test()` es una aproximación adecuada cuando los conteos esperados son suficientemente grandes.
- Un valor-p bajo sugiere que ambos productos no aparecen juntos de forma independiente.
- El valor-p no reemplaza a soporte, confianza y lift; son perspectivas complementarias.

# Parte III: Integración de clustering y análisis de asociación

## 22. Idea general

Podemos combinar ambos enfoques de la siguiente forma:

1. Crear clusters de observaciones.
2. Convertir variables relevantes en categorías.
3. Agregar el cluster como un ítem más.
4. Minar reglas de asociación que expliquen cada cluster.

Esto permite pasar de un resultado como:

> “El cluster 2 tiene 78 observaciones”

A una interpretación más útil:

> “El cluster 2 se caracteriza por alto ticket promedio, baja sensibilidad a promociones y preferencia por compra presencial”.

# Ejemplo integrado: segmentación de clientes

Simularemos una base de clientes con variables numéricas y categóricas. Luego:

- Aplicaremos clustering con distancia de Gower.
- Describiremos los clusters.
- Usaremos reglas de asociación para interpretar los segmentos.

## 23. Simular datos

```{r simulate-clientes}
set.seed(2026)

n <- 240

clientes_sim <- tibble(
  edad = c(
    rnorm(80, mean = 24, sd = 4),
    rnorm(80, mean = 42, sd = 6),
    rnorm(80, mean = 61, sd = 5)
  ),
  ingreso = c(
    rnorm(80, mean = 650, sd = 120),
    rnorm(80, mean = 1400, sd = 250),
    rnorm(80, mean = 2200, sd = 300)
  ),
  visitas_mes = c(
    rpois(80, lambda = 8),
    rpois(80, lambda = 4),
    rpois(80, lambda = 2)
  ),
  ticket_promedio = c(
    rnorm(80, mean = 25, sd = 7),
    rnorm(80, mean = 55, sd = 12),
    rnorm(80, mean = 90, sd = 15)
  ),
  canal = factor(c(
    sample(c("online", "mixto"), 80, replace = TRUE, prob = c(0.75, 0.25)),
    sample(c("online", "mixto", "tienda"), 80, replace = TRUE, prob = c(0.25, 0.45, 0.30)),
    sample(c("tienda", "mixto"), 80, replace = TRUE, prob = c(0.70, 0.30))
  )),
  categoria_fav = factor(c(
    sample(c("snacks", "bebidas", "tecnologia"), 80, replace = TRUE),
    sample(c("hogar", "tecnologia", "salud"), 80, replace = TRUE),
    sample(c("salud", "hogar"), 80, replace = TRUE)
  )),
  usa_promocion = factor(c(
    sample(c("alta", "media"), 80, replace = TRUE, prob = c(0.75, 0.25)),
    sample(c("media", "baja"), 80, replace = TRUE, prob = c(0.55, 0.45)),
    sample(c("baja", "media"), 80, replace = TRUE, prob = c(0.80, 0.20))
  ))
) %>% 
  mutate(
    edad = round(pmax(edad, 18)),
    ingreso = round(pmax(ingreso, 300)),
    ticket_promedio = round(pmax(ticket_promedio, 5), 1)
  )

clientes_sim %>% glimpse()
```

## 24. Clustering con Gower

Como tenemos variables numéricas y categóricas, usamos distancia de Gower.

```{r clientes-gower}
d_clientes <- daisy(clientes_sim, metric = "gower")

hc_clientes_sim <- hclust(d_clientes, method = "average")

plot(hc_clientes_sim, labels = FALSE, main = "Dendrograma de clientes con Gower")
```

## 25. Elegir número de clusters con silhouette

```{r clientes-silhouette}
sil_clientes <- map_dfr(2:8, function(k) {
  cl <- cutree(hc_clientes_sim, k = k)
  sil <- silhouette(cl, d_clientes)
  tibble(
    k = k,
    avg_silhouette = mean(sil[, "sil_width"])
  )
})

ggplot(sil_clientes, aes(k, avg_silhouette)) +
  geom_line() +
  geom_point(size = 3) +
  theme_minimal() +
  labs(
    title = "Silhouette promedio para clientes",
    x = "Número de clusters",
    y = "Silhouette promedio"
  )
```

Para este ejemplo usaremos `k = 3`.

```{r clientes-cluster-final}
clientes_cluster <- clientes_sim %>% 
  mutate(cluster = factor(paste0("cluster_", cutree(hc_clientes_sim, k = 3))))

clientes_cluster %>% count(cluster)
```

## 26. Perfil descriptivo de los clusters

```{r clientes-profile-numeric}
clientes_cluster %>% 
  group_by(cluster) %>% 
  summarise(
    n = n(),
    edad_media = mean(edad),
    ingreso_medio = mean(ingreso),
    visitas_media = mean(visitas_mes),
    ticket_medio = mean(ticket_promedio),
    .groups = "drop"
  )
```

```{r clientes-profile-categorical}
clientes_cluster %>% 
  count(cluster, canal) %>% 
  group_by(cluster) %>% 
  mutate(prop = n / sum(n)) %>% 
  arrange(cluster, desc(prop))
```

```{r clientes-plot}
ggplot(clientes_cluster, aes(ingreso, ticket_promedio, color = cluster)) +
  geom_point(alpha = 0.75, size = 2.5) +
  theme_minimal() +
  labs(
    title = "Clusters de clientes",
    x = "Ingreso",
    y = "Ticket promedio"
  )
```

## 27. Convertir variables a transacciones

Para aplicar reglas de asociación, transformamos variables numéricas en categorías.

```{r discretize-helper}
discretizar_terciles <- function(x) {
  qs <- unique(quantile(x, probs = c(0, 1/3, 2/3, 1), na.rm = TRUE))
  
  if (length(qs) < 4) {
    cut(x, breaks = 3, labels = c("bajo", "medio", "alto"), include.lowest = TRUE)
  } else {
    cut(x, breaks = qs, labels = c("bajo", "medio", "alto"), include.lowest = TRUE)
  }
}

clientes_disc <- clientes_cluster %>% 
  mutate(
    edad = discretizar_terciles(edad),
    ingreso = discretizar_terciles(ingreso),
    visitas_mes = discretizar_terciles(visitas_mes),
    ticket_promedio = discretizar_terciles(ticket_promedio)
  )

head(clientes_disc)
```

Ahora convertimos el data frame discretizado a formato transaccional.

```{r clientes-transactions}
trans_clientes <- as(clientes_disc, "transactions")

trans_clientes
inspect(trans_clientes[1:5])
```

## 28. Reglas para explicar clusters

Buscamos reglas cuyo consecuente sea el cluster. Es decir, queremos reglas del tipo:

\[
\text{características del cliente} \Rightarrow \text{cluster}
\]

```{r rules-clientes-clusters}
cluster_items <- paste0("cluster=cluster_", 1:3)

rules_clientes <- apriori(
  trans_clientes,
  parameter = list(
    supp = 0.05,
    conf = 0.70,
    minlen = 2,
    maxlen = 5
  ),
  appearance = list(
    rhs = cluster_items,
    default = "lhs"
  )
)

rules_clientes <- sort(rules_clientes, by = "lift", decreasing = TRUE)

rules_clientes
inspect(head(rules_clientes, 15))
```

## 29. Filtrar reglas por cluster específico

```{r filter-cluster-rules}
rules_cluster_1 <- subset(rules_clientes, rhs %in% "cluster=cluster_1")
rules_cluster_2 <- subset(rules_clientes, rhs %in% "cluster=cluster_2")
rules_cluster_3 <- subset(rules_clientes, rhs %in% "cluster=cluster_3")

inspect(head(sort(rules_cluster_1, by = "lift"), 5))
inspect(head(sort(rules_cluster_2, by = "lift"), 5))
inspect(head(sort(rules_cluster_3, by = "lift"), 5))
```

## 30. Interpretación del ejemplo integrado

Las reglas permiten transformar clusters en descripciones interpretables. Por ejemplo, una regla como:

```text
{ingreso=alto, ticket_promedio=alto, canal=tienda} => {cluster=cluster_3}
```

se interpretaría así:

> Los clientes con ingreso alto, ticket promedio alto y preferencia por tienda tienen alta probabilidad de pertenecer al cluster 3.

Lectura de métricas:

- **Soporte**: qué proporción total de clientes cumple la regla completa.
- **Confianza**: de los clientes con esas características, qué proporción cae en ese cluster.
- **Lift**: cuánto más frecuente es ese cluster bajo esas características comparado con lo esperado globalmente.

## 31. Visualización de reglas integradas

```{r plot-client-rules}
plot(
  rules_clientes,
  measure = c("support", "confidence"),
  shading = "lift"
)
```

```{r graph-client-rules, eval=FALSE}
plot(
  rules_clientes[1:min(20, length(rules_clientes))],
  method = "graph",
  engine = "htmlwidget"
)
```

# Parte IV: Errores comunes y buenas prácticas

## 32. En clustering

Errores frecuentes:

- Aplicar K-means sin estandarizar variables.
- Elegir `k` sin justificarlo.
- Interpretar clusters solo por visualización 2D.
- Mezclar variables numéricas y categóricas con distancia euclidiana sin procesamiento.
- Concluir causalidad a partir de clusters.

Buenas prácticas:

- Probar más de un método.
- Evaluar estabilidad de clusters.
- Usar silhouette, codo y criterio del dominio.
- Describir clusters con tablas y gráficos.
- Validar con variables externas cuando existan.

## 33. En reglas de asociación

Errores frecuentes:

- Quedarse con miles de reglas sin filtrar.
- Ordenar solo por confianza e ignorar soporte y lift.
- Usar soportes demasiado bajos y obtener reglas raras.
- Interpretar reglas como causalidad.
- No revisar reglas redundantes.

Buenas prácticas:

- Definir una pregunta antes de minar reglas.
- Filtrar por consecuentes relevantes.
- Revisar soporte, confianza y lift simultáneamente.
- Eliminar reglas redundantes.
- Validar reglas con conocimiento del dominio o pruebas estadísticas simples.

# Parte V: Ejercicios propuestos

## Ejercicio 1: Clustering con `mtcars`

Usa el dataset `mtcars` para realizar un análisis de clustering.

Tareas:

1. Selecciona variables numéricas relevantes.
2. Estandariza los datos.
3. Aplica K-means para `k = 2, 3, 4, 5`.
4. Usa método del codo y silhouette para proponer un valor de `k`.
5. Visualiza los clusters usando PCA.
6. Interpreta los clusters usando variables como `mpg`, `wt`, `hp` y `cyl`.

Código inicial:

```{r ejercicio-1, eval=FALSE}
data(mtcars)

mtcars_df <- mtcars %>% 
  rownames_to_column("modelo")

# 1. Seleccionar variables
# 2. Escalar
# 3. Probar distintos k
# 4. Visualizar con PCA
# 5. Interpretar
```

## Ejercicio 2: Clustering jerárquico y distancia de Gower

Construye una base simulada con pacientes que tenga:

- Edad.
- IMC.
- Sexo.
- Grupo clínico.
- Presencia/ausencia de una condición.

Tareas:

1. Calcula distancia de Gower.
2. Aplica clustering jerárquico.
3. Evalúa `k = 2` a `k = 6` con silhouette.
4. Describe los clusters obtenidos.
5. Evalúa si hay asociación entre cluster y grupo clínico usando chi-cuadrado.

Código inicial:

```{r ejercicio-2, eval=FALSE}
set.seed(101)

pacientes <- tibble(
  edad = round(rnorm(120, 55, 12)),
  imc = round(rnorm(120, 27, 4), 1),
  sexo = factor(sample(c("F", "M"), 120, replace = TRUE)),
  grupo_clinico = factor(sample(c("control", "leve", "severo"), 120, replace = TRUE)),
  condicion = factor(sample(c("si", "no"), 120, replace = TRUE))
)

# Calcular Gower
# Hacer clustering jerárquico
# Evaluar silhouette
# Interpretar clusters
```

## Ejercicio 3: Reglas de asociación con `Groceries`

Usa el dataset `Groceries`.

Tareas:

1. Genera reglas con distintos valores de soporte y confianza.
2. Compara cuántas reglas se obtienen en cada configuración.
3. Filtra reglas que tengan `whole milk` como consecuente.
4. Ordena por lift.
5. Elimina reglas redundantes.
6. Interpreta las cinco reglas más relevantes.

Código inicial:

```{r ejercicio-3, eval=FALSE}
data("Groceries")

rules_groc <- apriori(
  Groceries,
  parameter = list(supp = 0.002, conf = 0.4, minlen = 2)
)

# Filtrar por rhs = "whole milk"
# Ordenar por lift
# Eliminar redundantes
# Interpretar
```

## Ejercicio 4: Prueba estadística de una regla

Selecciona una regla de asociación de `Groceries`, por ejemplo:

```text
{butter} => {whole milk}
```

Tareas:

1. Construye una tabla 2x2 con presencia/ausencia de ambos productos.
2. Aplica `fisher.test()`.
3. Aplica `chisq.test()`.
4. Compara el valor-p con lift, soporte y confianza de la regla.
5. Explica por qué valor-p y lift responden preguntas distintas.

Código inicial:

```{r ejercicio-4, eval=FALSE}
M <- as(Groceries, "matrix")

X <- M[, "butter"]
Y <- M[, "whole milk"]

tab <- table(Butter = X, WholeMilk = Y)

fisher.test(tab)
chisq.test(tab)
```

## Ejercicio 5: Integración clustering + reglas de asociación

Usa el ejemplo de `clientes_sim` o crea una base propia.

Tareas:

1. Genera clusters usando variables numéricas y categóricas.
2. Selecciona el número de clusters con silhouette.
3. Discretiza variables numéricas.
4. Convierte la tabla a transacciones.
5. Mina reglas del tipo `características => cluster`.
6. Interpreta al menos tres reglas por cluster.
7. Discute si las reglas ayudan a explicar mejor los clusters que las tablas descriptivas.

Código inicial:

```{r ejercicio-5, eval=FALSE}
# Puedes reutilizar clientes_sim del notebook.

# 1. Calcular distancia de Gower
# 2. Clustering jerárquico
# 3. Cortar en k clusters
# 4. Discretizar variables numéricas
# 5. Convertir a transactions
# 6. Aplicar apriori con rhs = cluster
# 7. Interpretar reglas
```

# Preguntas de repaso conceptual

1. ¿Por qué es importante estandarizar antes de usar K-means?
2. ¿Qué diferencia hay entre K-means y clustering jerárquico?
3. ¿Cuándo usarías distancia de Gower?
4. ¿Qué significa un silhouette negativo?
5. ¿Por qué una regla con alta confianza no necesariamente es interesante?
6. ¿Qué significa `lift > 1`?
7. ¿Por qué no debemos interpretar una regla de asociación como causalidad?
8. ¿Cómo puede ayudar el análisis de asociación a interpretar clusters?
9. ¿Qué diferencia hay entre evaluar clusters con silhouette y evaluarlos con una variable externa?
10. En un dataset biomédico, ¿qué precauciones tomarías antes de interpretar clusters como subtipos biológicos?

