---
title: 'Clustering 2: Clustering aplicado, robustez e interpretación'
author: "Minería de Datos"
date: "`r Sys.Date()`"
output:
  html_document:
    toc: true
    df_print: paged
  html_notebook:
    toc: true
    toc_float: true
    number_sections: true
---

# Objetivos de la clase

En la primera clase revisamos los conceptos básicos de clustering, incluyendo k-means, clustering jerárquico, selección del número óptimo de clusters, PCA, pruebas estadísticas entre clusters y modelos para predecir la pertenencia a un cluster.

En esta segunda clase profundizaremos en una idea central:

> No basta con encontrar clusters: debemos evaluar si son robustos, interpretables y útiles.

Al finalizar esta clase, deberías ser capaz de:

1. Reconocer las limitaciones de k-means.
2. Comparar k-means con métodos alternativos como PAM y DBSCAN.
3. Entender cómo la elección de distancia afecta los clusters.
4. Trabajar con variables mixtas usando distancia de Gower.
5. Evaluar estabilidad de clusters mediante remuestreo.
6. Interpretar y perfilar clusters usando estadística descriptiva y visualizaciones.
7. Reflexionar críticamente sobre cuándo un cluster tiene valor analítico.

# Preparación del ambiente

```{r setup, message=FALSE, warning=FALSE}
knitr::opts_chunk$set(
  echo = TRUE,
  message = FALSE,
  warning = FALSE,
  fig.width = 8,
  fig.height = 5
)

paquetes <- c(
  "ggplot2", "dplyr", "tidyr", "cluster", "dbscan", "mclust", "purrr"
)

instalar <- paquetes[!paquetes %in% installed.packages()[, "Package"]]
if (length(instalar) > 0) {
  install.packages(instalar)
}

library(ggplot2)
library(dplyr)
library(tidyr)
library(cluster)
library(dbscan)
library(mclust)
library(purrr)

set.seed(123)
```

# 1. Recordatorio: ¿qué hace k-means?

K-means busca dividir las observaciones en $k$ grupos minimizando la distancia de cada observación al centroide de su cluster.

En términos simples:

- Cada cluster tiene un centroide.
- Cada observación se asigna al centroide más cercano.
- El algoritmo actualiza los centroides hasta estabilizar la solución.

Sin embargo, k-means tiene limitaciones importantes:

- Requiere definir el número de clusters antes de ejecutar el algoritmo.
- Es sensible a la escala de las variables.
- Es sensible a outliers.
- Funciona mejor con clusters aproximadamente esféricos.
- Puede entregar resultados distintos según la semilla inicial.
- No modela bien clusters de forma irregular.

# 2. Datos simulados: cuando k-means funciona bien

Primero generaremos datos simples con tres grupos aproximadamente separados.

```{r datos-simples}
set.seed(123)

n <- 100

datos_simples <- bind_rows(
  data.frame(x = rnorm(n, mean = 0, sd = 0.5),
             y = rnorm(n, mean = 0, sd = 0.5),
             grupo_real = "A"),
  data.frame(x = rnorm(n, mean = 3, sd = 0.5),
             y = rnorm(n, mean = 3, sd = 0.5),
             grupo_real = "B"),
  data.frame(x = rnorm(n, mean = 0, sd = 0.5),
             y = rnorm(n, mean = 4, sd = 0.5),
             grupo_real = "C")
)

ggplot(datos_simples, aes(x, y, color = grupo_real)) +
  geom_point(size = 2, alpha = 0.8) +
  theme_minimal() +
  labs(title = "Datos simulados con tres grupos reales")
```

Aplicamos k-means con $k = 3$.

```{r kmeans-simple}
km_simple <- kmeans(datos_simples[, c("x", "y")], centers = 3, nstart = 25)

datos_simples$cluster_kmeans <- factor(km_simple$cluster)

ggplot(datos_simples, aes(x, y, color = cluster_kmeans)) +
  geom_point(size = 2, alpha = 0.8) +
  theme_minimal() +
  labs(title = "K-means con k = 3")
```

En este caso, k-means funciona bien porque los clusters son relativamente compactos, separados y tienen forma aproximadamente circular.

## Comparación con grupos reales

Como en este ejemplo conocemos los grupos reales, podemos comparar la clasificación generada por k-means con la etiqueta original.

```{r comparacion-grupo-real}
table(
  Grupo_real = datos_simples$grupo_real,
  Cluster_kmeans = datos_simples$cluster_kmeans
)

adjustedRandIndex(datos_simples$grupo_real, datos_simples$cluster_kmeans)
```

El **Adjusted Rand Index**, o ARI, mide la similitud entre dos particiones de clusters.

- ARI cercano a 1: las particiones son muy similares.
- ARI cercano a 0: la similitud es similar a lo esperado por azar.
- ARI negativo: peor que una agrupación aleatoria.

# 3. Cuando k-means puede fallar

Ahora simularemos dos clusters con forma de media luna. Este tipo de estructura no es bien capturada por k-means, porque k-means favorece grupos esféricos o compactos.

```{r datos-moons}
set.seed(123)

n <- 200

theta1 <- runif(n, 0, pi)
x1 <- cos(theta1) + rnorm(n, 0, 0.08)
y1 <- sin(theta1) + rnorm(n, 0, 0.08)

theta2 <- runif(n, 0, pi)
x2 <- 1 - cos(theta2) + rnorm(n, 0, 0.08)
y2 <- 0.5 - sin(theta2) + rnorm(n, 0, 0.08)

datos_moons <- data.frame(
  x = c(x1, x2),
  y = c(y1, y2),
  grupo_real = factor(rep(c("Luna 1", "Luna 2"), each = n))
)

ggplot(datos_moons, aes(x, y, color = grupo_real)) +
  geom_point(size = 2, alpha = 0.8) +
  theme_minimal() +
  labs(title = "Datos simulados con clusters no esféricos")
```

Aplicamos k-means con $k = 2$.

```{r kmeans-moons}
km_moons <- kmeans(datos_moons[, c("x", "y")], centers = 2, nstart = 25)
datos_moons$cluster_kmeans <- factor(km_moons$cluster)

ggplot(datos_moons, aes(x, y, color = cluster_kmeans)) +
  geom_point(size = 2, alpha = 0.8) +
  theme_minimal() +
  labs(title = "K-means en clusters no esféricos")

adjustedRandIndex(datos_moons$grupo_real, datos_moons$cluster_kmeans)
```

**Interpretación:**  
K-means divide el espacio de manera más o menos lineal, por lo que puede fallar cuando los clusters tienen formas curvas, alargadas o irregulares.

# 4. DBSCAN: clustering basado en densidad

DBSCAN significa **Density-Based Spatial Clustering of Applications with Noise**. A diferencia de k-means, DBSCAN no necesita que definamos previamente el número de clusters.

DBSCAN usa dos parámetros principales:

- `eps`: radio de vecindad.
- `minPts`: número mínimo de puntos dentro de ese radio para considerar una zona como densa.

DBSCAN puede:

- Detectar clusters de forma irregular.
- Identificar puntos de ruido u outliers.
- Encontrar clusters sin especificar directamente $k$.

## Selección visual de eps

Una forma práctica de explorar el parámetro `eps` es usar un gráfico de k-nearest neighbors.

```{r kNNdistplot}
kNNdistplot(datos_moons[, c("x", "y")], k = 5)
abline(h = 0.20, lty = 2)
```

Buscamos un punto de inflexión en la curva. En este ejemplo probaremos con `eps = 0.20` y `minPts = 5`.

```{r dbscan-moons}
db_moons <- dbscan(datos_moons[, c("x", "y")], eps = 0.20, minPts = 5)

datos_moons$cluster_dbscan <- factor(db_moons$cluster)

ggplot(datos_moons, aes(x, y, color = cluster_dbscan)) +
  geom_point(size = 2, alpha = 0.8) +
  theme_minimal() +
  labs(
    title = "DBSCAN en datos con clusters no esféricos",
    subtitle = "El cluster 0 corresponde a puntos clasificados como ruido"
  )

adjustedRandIndex(datos_moons$grupo_real, datos_moons$cluster_dbscan)
```

## Discusión

DBSCAN puede ser mejor que k-means cuando los clusters tienen formas complejas. Sin embargo, también tiene limitaciones:

- Es sensible a la elección de `eps`.
- Puede fallar si los clusters tienen densidades muy distintas.
- En datos de alta dimensión, la noción de densidad puede volverse menos clara.

# 5. PAM o k-medoids: una alternativa más robusta a k-means

PAM significa **Partitioning Around Medoids**. Es parecido a k-means, pero usa **medoides** en lugar de centroides.

Un centroide puede ser un punto promedio que no existe en los datos. En cambio, un medoide es una observación real del dataset.

Ventajas de PAM:

- Más robusto frente a outliers.
- Permite trabajar con distintas matrices de distancia.
- Es útil cuando queremos que el centro de cada cluster sea una observación real.

# 6. Efecto de outliers: k-means vs PAM

Generaremos datos con tres clusters y algunos outliers.

```{r datos-outliers}
set.seed(123)

datos_outliers <- bind_rows(
  data.frame(x = rnorm(80, 0, 0.4), y = rnorm(80, 0, 0.4)),
  data.frame(x = rnorm(80, 3, 0.4), y = rnorm(80, 3, 0.4)),
  data.frame(x = rnorm(80, 0, 0.4), y = rnorm(80, 4, 0.4)),
  data.frame(x = c(7, 8, 8.5), y = c(0, 6, -2))
)

ggplot(datos_outliers, aes(x, y)) +
  geom_point(size = 2, alpha = 0.8) +
  theme_minimal() +
  labs(title = "Datos con outliers")
```

Aplicamos k-means y PAM con $k = 3$.

```{r kmeans-pam-outliers}
km_out <- kmeans(datos_outliers, centers = 3, nstart = 25)
pam_out <- pam(datos_outliers, k = 3)

datos_outliers$cluster_kmeans <- factor(km_out$cluster)
datos_outliers$cluster_pam <- factor(pam_out$clustering)

p1 <- ggplot(datos_outliers, aes(x, y, color = cluster_kmeans)) +
  geom_point(size = 2, alpha = 0.8) +
  theme_minimal() +
  labs(title = "K-means")

p2 <- ggplot(datos_outliers, aes(x, y, color = cluster_pam)) +
  geom_point(size = 2, alpha = 0.8) +
  theme_minimal() +
  labs(title = "PAM / k-medoids")

p1
p2
```

**Discusión:**  
Los outliers pueden afectar la posición de los centroides de k-means. PAM suele ser más robusto porque representa cada cluster mediante una observación real.

# 7. La importancia de escalar las variables

Cuando las variables están en escalas muy distintas, aquellas con valores más grandes pueden dominar la distancia Euclidiana.

Usaremos `mtcars` como ejemplo.

```{r mtcars-escalamiento}
datos_mtcars <- mtcars %>%
  select(mpg, disp, hp, wt)

summary(datos_mtcars)
```

Aplicamos k-means sin escalar y luego con variables estandarizadas.

```{r kmeans-sin-y-con-scale}
set.seed(123)

km_sin_scale <- kmeans(datos_mtcars, centers = 3, nstart = 25)
km_con_scale <- kmeans(scale(datos_mtcars), centers = 3, nstart = 25)

resultado_scale <- data.frame(
  auto = rownames(mtcars),
  cluster_sin_escalar = factor(km_sin_scale$cluster),
  cluster_escalado = factor(km_con_scale$cluster)
)

head(resultado_scale, 10)

table(
  Sin_escalar = resultado_scale$cluster_sin_escalar,
  Escalado = resultado_scale$cluster_escalado
)
```

```{r pca-scale-comparison}
pca_mtcars <- prcomp(scale(datos_mtcars), center = TRUE, scale. = TRUE)

pca_df <- data.frame(
  PC1 = pca_mtcars$x[, 1],
  PC2 = pca_mtcars$x[, 2],
  cluster_sin_escalar = factor(km_sin_scale$cluster),
  cluster_escalado = factor(km_con_scale$cluster)
)

ggplot(pca_df, aes(PC1, PC2, color = cluster_sin_escalar)) +
  geom_point(size = 3) +
  theme_minimal() +
  labs(title = "Clusters obtenidos sin escalar variables")

ggplot(pca_df, aes(PC1, PC2, color = cluster_escalado)) +
  geom_point(size = 3) +
  theme_minimal() +
  labs(title = "Clusters obtenidos después de escalar variables")
```

**Pregunta de discusión:**  
¿Por qué `disp` o `hp` podrían dominar la distancia si no escalamos las variables?

# 8. Distancias: el clustering depende de cómo medimos similitud

Una idea avanzada pero fundamental es que los clusters no existen de manera aislada del método. Los clusters dependen de:

- Variables seleccionadas.
- Transformaciones aplicadas.
- Escalamiento.
- Métrica de distancia.
- Algoritmo usado.

Compararemos clustering jerárquico usando distancia Euclidiana y Manhattan.

```{r distancias-comparacion}
datos_scaled <- scale(datos_mtcars)

dist_euclidiana <- dist(datos_scaled, method = "euclidean")
dist_manhattan <- dist(datos_scaled, method = "manhattan")

hc_euclidiana <- hclust(dist_euclidiana, method = "ward.D2")
hc_manhattan <- hclust(dist_manhattan, method = "ward.D2")

plot(hc_euclidiana, main = "Clustering jerárquico - distancia Euclidiana", xlab = "", sub = "")
rect.hclust(hc_euclidiana, k = 3, border = 2:4)

plot(hc_manhattan, main = "Clustering jerárquico - distancia Manhattan", xlab = "", sub = "")
rect.hclust(hc_manhattan, k = 3, border = 2:4)
```

```{r comparacion-distancias}
cluster_euclidiana <- cutree(hc_euclidiana, k = 3)
cluster_manhattan <- cutree(hc_manhattan, k = 3)

table(
  Euclidiana = cluster_euclidiana,
  Manhattan = cluster_manhattan
)

adjustedRandIndex(cluster_euclidiana, cluster_manhattan)
```

**Interpretación:**  
Si el ARI entre ambas soluciones es bajo, significa que cambiar la distancia produjo clusters diferentes. Esto muestra que la elección de distancia es una decisión analítica importante.

# 9. Clustering con variables mixtas: distancia de Gower

En datos reales solemos tener variables numéricas, categóricas y binarias. K-means no es apropiado directamente para este tipo de datos.

Una alternativa es usar **distancia de Gower**, que permite combinar distintos tipos de variables.


Crearemos un dataset mixto a partir de `mtcars`.

```{r datos-mixtos}
datos_mixtos <- mtcars %>%
  mutate(
    auto = rownames(mtcars),
    am = factor(am, labels = c("automatico", "manual")),
    cyl = factor(cyl),
    consumo = case_when(
      mpg >= quantile(mpg, 0.67) ~ "alto",
      mpg <= quantile(mpg, 0.33) ~ "bajo",
      TRUE ~ "medio"
    )
  ) %>%
  select(auto, mpg, hp, wt, cyl, am, consumo)

datos_mixtos <- datos_mixtos %>% mutate(consumo=factor(consumo))

head(datos_mixtos)
```

Calculamos distancia de Gower y aplicamos PAM.

```{r gower-pam}
dist_gower <- daisy(datos_mixtos %>% dplyr::select(-auto), metric = "gower")

pam_gower <- pam(dist_gower, k = 3, diss = TRUE)

datos_mixtos$cluster_gower <- factor(pam_gower$clustering)

datos_mixtos %>%
  arrange(cluster_gower) %>%
  head(15)
```

Visualizamos los clusters usando PCA solo para las variables numéricas.

```{r pca-gower}
pca_mixtos <- prcomp(scale(datos_mixtos %>% select(mpg, hp, wt)), center = TRUE, scale. = TRUE)

pca_mixtos_df <- data.frame(
  auto = datos_mixtos$auto,
  PC1 = pca_mixtos$x[, 1],
  PC2 = pca_mixtos$x[, 2],
  cluster_gower = datos_mixtos$cluster_gower,
  cyl = datos_mixtos$cyl,
  am = datos_mixtos$am
)

ggplot(pca_mixtos_df, aes(PC1, PC2, color = cluster_gower, shape = am)) +
  geom_point(size = 3) +
  theme_minimal() +
  labs(title = "PAM con distancia de Gower visualizado en espacio PCA")
```

# 10. Interpretación de clusters

Después de crear clusters, debemos caracterizarlos.

Preguntas clave:

- ¿Qué variables diferencian a los clusters?
- ¿Hay clusters claramente interpretables?
- ¿Existen observaciones ambiguas?
- ¿Los clusters tienen utilidad para tomar decisiones?

## Resumen de variables numéricas por cluster

```{r resumen-numerico-clusters}
datos_mixtos %>%
  group_by(cluster_gower) %>%
  summarise(
    n = n(),
    mpg_promedio = mean(mpg),
    hp_promedio = mean(hp),
    wt_promedio = mean(wt),
    .groups = "drop"
  )
```

## Distribución de variables categóricas por cluster

```{r resumen-categorico-clusters}
table(datos_mixtos$cluster_gower, datos_mixtos$cyl)
table(datos_mixtos$cluster_gower, datos_mixtos$am)
table(datos_mixtos$cluster_gower, datos_mixtos$consumo)
```

## Visualización de perfiles

```{r perfil-long}
perfil_long <- datos_mixtos %>%
  select(cluster_gower, mpg, hp, wt) %>%
  pivot_longer(cols = c(mpg, hp, wt), names_to = "variable", values_to = "valor")

ggplot(perfil_long, aes(cluster_gower, valor, fill = cluster_gower)) +
  geom_boxplot(alpha = 0.7) +
  facet_wrap(~ variable, scales = "free_y") +
  theme_minimal() +
  labs(title = "Distribución de variables numéricas por cluster") +
  theme(legend.position = "none")
```

# 11. Pruebas estadísticas entre clusters

Podemos usar pruebas estadísticas para evaluar si ciertas variables difieren entre clusters. Sin embargo, debemos recordar que los clusters fueron creados a partir de los datos; por lo tanto, las pruebas deben interpretarse con cuidado.

## ANOVA para variables numéricas

```{r anova-clusters}
summary(aov(mpg ~ cluster_gower, data = datos_mixtos))
summary(aov(hp ~ cluster_gower, data = datos_mixtos))
summary(aov(wt ~ cluster_gower, data = datos_mixtos))
```

## Kruskal-Wallis como alternativa no paramétrica

```{r kruskal-clusters}
kruskal.test(mpg ~ cluster_gower, data = datos_mixtos)
kruskal.test(hp ~ cluster_gower, data = datos_mixtos)
kruskal.test(wt ~ cluster_gower, data = datos_mixtos)
```

## Chi-cuadrado para variables categóricas

```{r chisq-clusters}
chisq.test(table(datos_mixtos$cluster_gower, datos_mixtos$cyl))
chisq.test(table(datos_mixtos$cluster_gower, datos_mixtos$am))
```

En muestras pequeñas, como `mtcars`, estas pruebas tienen baja potencia y pueden tener supuestos débiles. En datos reales con más observaciones, este análisis puede ser más informativo.

# 12. Estabilidad de clusters

Un cluster robusto debería aparecer de manera similar cuando perturbamos levemente los datos.

Una forma simple de evaluar estabilidad es:

1. Tomar muchas submuestras del dataset.
2. Aplicar clustering en cada submuestra.
3. Comparar las soluciones con la solución original.
4. Resumir la similitud usando ARI.

Usaremos `iris` para tener más observaciones.

```{r datos-iris-estabilidad}
iris_num <- iris %>% select(where(is.numeric))
iris_scaled <- scale(iris_num)

set.seed(123)
km_iris_original <- kmeans(iris_scaled, centers = 3, nstart = 25)
cluster_original <- km_iris_original$cluster

pca_iris <- prcomp(iris_scaled)
pca_iris_df <- data.frame(
  PC1 = pca_iris$x[, 1],
  PC2 = pca_iris$x[, 2],
  cluster = factor(cluster_original),
  especie = iris$Species
)

ggplot(pca_iris_df, aes(PC1, PC2, color = cluster, shape = especie)) +
  geom_point(size = 2.5) +
  theme_minimal() +
  labs(title = "K-means en iris visualizado mediante PCA")
```

## Función simple para evaluar estabilidad

```{r funcion-estabilidad}
evaluar_estabilidad_kmeans <- function(x, k = 3, prop = 0.8, B = 100) {
  n <- nrow(x)
  km_original <- kmeans(x, centers = k, nstart = 25)
  cluster_original <- km_original$cluster
  
  resultados <- numeric(B)
  
  for (b in seq_len(B)) {
    idx <- sample(seq_len(n), size = floor(prop * n), replace = FALSE)
    km_b <- kmeans(x[idx, ], centers = k, nstart = 25)
    
    resultados[b] <- adjustedRandIndex(
      cluster_original[idx],
      km_b$cluster
    )
  }
  
  resultados
}

set.seed(123)
estabilidad_iris <- evaluar_estabilidad_kmeans(iris_scaled, k = 3, prop = 0.8, B = 100)

summary(estabilidad_iris)
```

```{r plot-estabilidad}
data.frame(ARI = estabilidad_iris) %>%
  ggplot(aes(ARI)) +
  geom_histogram(bins = 20, color = "white") +
  theme_minimal() +
  labs(
    title = "Distribución de estabilidad de clusters",
    subtitle = "ARI entre solución original y soluciones en submuestras",
    x = "Adjusted Rand Index",
    y = "Frecuencia"
  )
```

## Interpretación

- Si la mayoría de los ARI son altos, la solución es relativamente estable.
- Si los ARI varían mucho o son bajos, la solución depende demasiado de los datos específicos usados.
- La estabilidad no garantiza que los clusters tengan significado real, pero ayuda a detectar soluciones frágiles.

# 13. Comparación de estabilidad para distintos valores de k

Podemos repetir el análisis para diferentes números de clusters.

```{r estabilidad-varios-k}
set.seed(123)
ks <- 2:6

estabilidad_k <- map_dfr(ks, function(k_actual) {
  ari <- evaluar_estabilidad_kmeans(iris_scaled, k = k_actual, prop = 0.8, B = 50)
  data.frame(k = k_actual, ARI = ari)
})

ggplot(estabilidad_k, aes(factor(k), ARI)) +
  geom_boxplot() +
  theme_minimal() +
  labs(
    title = "Estabilidad de k-means para distintos valores de k",
    x = "Número de clusters",
    y = "ARI"
  )
```

**Pregunta de discusión:**  
¿El número de clusters con mayor estabilidad coincide con el número de clusters sugerido por silhouette o elbow?

# 14. Comparación entre métodos: k-means, PAM y DBSCAN

Ahora compararemos tres métodos usando el dataset `iris`.

```{r comparacion-metodos-iris}
set.seed(123)

km_iris <- kmeans(iris_scaled, centers = 3, nstart = 25)
pam_iris <- pam(iris_scaled, k = 3)
db_iris <- dbscan(iris_scaled, eps = 0.9, minPts = 5)

comparacion_iris <- data.frame(
  PC1 = pca_iris$x[, 1],
  PC2 = pca_iris$x[, 2],
  especie = iris$Species,
  kmeans = factor(km_iris$cluster),
  pam = factor(pam_iris$clustering),
  dbscan = factor(db_iris$cluster)
)

ggplot(comparacion_iris, aes(PC1, PC2, color = kmeans, shape = especie)) +
  geom_point(size = 2.5) +
  theme_minimal() +
  labs(title = "K-means")

ggplot(comparacion_iris, aes(PC1, PC2, color = pam, shape = especie)) +
  geom_point(size = 2.5) +
  theme_minimal() +
  labs(title = "PAM")

ggplot(comparacion_iris, aes(PC1, PC2, color = dbscan, shape = especie)) +
  geom_point(size = 2.5) +
  theme_minimal() +
  labs(title = "DBSCAN")
```

## Comparación con etiqueta externa

Aunque `Species` no fue usada para construir los clusters, podemos usarla como una referencia externa.

```{r ari-metodos-species}
ari_kmeans <- adjustedRandIndex(iris$Species, km_iris$cluster)
ari_pam <- adjustedRandIndex(iris$Species, pam_iris$clustering)
ari_dbscan <- adjustedRandIndex(iris$Species, db_iris$cluster)

data.frame(
  metodo = c("k-means", "PAM", "DBSCAN"),
  ARI_vs_Species = c(ari_kmeans, ari_pam, ari_dbscan)
)
```

**Importante:**  
Una variable externa puede ayudar a interpretar los clusters, pero no siempre debe esperarse que los clusters reproduzcan exactamente esa variable. A veces el clustering descubre otra estructura de los datos.

# 15. Silhouette como medida de separación interna

La silhouette mide qué tan bien asignada está una observación a su cluster, comparando su distancia promedio dentro del cluster con su distancia promedio al cluster más cercano.

Valores típicos:

- Cercano a 1: observación bien asignada.
- Cercano a 0: observación entre dos clusters.
- Negativo: observación posiblemente mal asignada.

```{r silhouette-comparacion}
sil_kmeans <- silhouette(km_iris$cluster, dist(iris_scaled))
sil_pam <- silhouette(pam_iris$clustering, dist(iris_scaled))

mean(sil_kmeans[, "sil_width"])
mean(sil_pam[, "sil_width"])

plot(sil_kmeans, main = "Silhouette - k-means")
plot(sil_pam, main = "Silhouette - PAM")
```

DBSCAN puede generar ruido, codificado como cluster 0. Para calcular silhouette, se suele remover el ruido o tratarlo con cuidado.

```{r silhouette-dbscan}
idx_no_ruido <- db_iris$cluster != 0

if (length(unique(db_iris$cluster[idx_no_ruido])) > 1) {
  sil_dbscan <- silhouette(
    db_iris$cluster[idx_no_ruido],
    dist(iris_scaled[idx_no_ruido, ])
  )
  mean(sil_dbscan[, "sil_width"])
  plot(sil_dbscan, main = "Silhouette - DBSCAN sin ruido")
} else {
  print("DBSCAN encontró menos de dos clusters sin considerar ruido; no se calcula silhouette.")
}
```

# 16. Explicar clusters usando un árbol de decisión

Una forma simple e interpretable de explicar clusters es ajustar un modelo supervisado donde la variable respuesta sea el cluster.

Esto no valida los clusters de manera independiente, pero ayuda a describir qué variables los separan.

```{r arbol-explicativo, message=FALSE, warning=FALSE}
if (!"rpart" %in% installed.packages()[, "Package"]) install.packages("rpart")
if (!"rpart.plot" %in% installed.packages()[, "Package"]) install.packages("rpart.plot")

library(rpart)
library(rpart.plot)

datos_arbol <- iris %>%
  mutate(cluster_kmeans = factor(km_iris$cluster))

arbol_cluster <- rpart(
  cluster_kmeans ~ Sepal.Length + Sepal.Width + Petal.Length + Petal.Width,
  data = datos_arbol,
  method = "class"
)

rpart.plot(arbol_cluster)
```

**Interpretación:**  
El árbol permite identificar reglas simples que aproximan la asignación de clusters. Por ejemplo, puede mostrar que una variable como `Petal.Length` separa fuertemente algunos grupos.

# 17. Advertencia: circularidad analítica

Si usamos las mismas variables para crear los clusters y luego entrenamos un modelo para predecir esos clusters, el modelo puede alcanzar alta precisión porque está aprendiendo a imitar el algoritmo de clustering.

Esto puede ser útil para interpretación, pero no necesariamente demuestra que los clusters tengan significado externo.

Para validar utilidad real, podemos preguntar:

- ¿Los clusters predicen una variable externa no usada en el clustering?
- ¿Los clusters se reproducen en nuevos datos?
- ¿Los clusters son estables ante remuestreo?
- ¿Tienen una interpretación coherente con el dominio?

# 18. Ejercicio guiado

Usa el dataset `USArrests`, que contiene variables sobre arrestos en estados de Estados Unidos.

```{r ejercicio-usarrests}
data("USArrests")
head(USArrests)
summary(USArrests)
```

## Instrucciones

1. Escala las variables.
2. Aplica k-means con $k = 2$, $k = 3$ y $k = 4$.
3. Calcula silhouette promedio para cada valor de $k$.
4. Aplica PAM con el mejor $k$ según silhouette.
5. Visualiza los clusters usando PCA.
6. Compara k-means y PAM usando ARI.
7. Interpreta los clusters: ¿qué estados o perfiles aparecen juntos?
8. Evalúa la estabilidad de k-means usando la función `evaluar_estabilidad_kmeans()`.

## Espacio para desarrollo

```{r ejercicio-espacio, eval=FALSE}
# 1. Escalar datos
usarrests_scaled <- scale(USArrests)

# 2. K-means para distintos valores de k
set.seed(123)
km2 <- kmeans(usarrests_scaled, centers = 2, nstart = 25)
km3 <- kmeans(usarrests_scaled, centers = 3, nstart = 25)
km4 <- kmeans(usarrests_scaled, centers = 4, nstart = 25)

# 3. Silhouette promedio
mean(silhouette(km2$cluster, dist(usarrests_scaled))[, "sil_width"])
mean(silhouette(km3$cluster, dist(usarrests_scaled))[, "sil_width"])
mean(silhouette(km4$cluster, dist(usarrests_scaled))[, "sil_width"])

# 4. PAM
pam_us <- pam(usarrests_scaled, k = 2)

# 5. PCA
pca_us <- prcomp(usarrests_scaled)
pca_us_df <- data.frame(
  estado = rownames(USArrests),
  PC1 = pca_us$x[, 1],
  PC2 = pca_us$x[, 2],
  cluster_kmeans = factor(km2$cluster),
  cluster_pam = factor(pam_us$clustering)
)

ggplot(pca_us_df, aes(PC1, PC2, color = cluster_kmeans, label = estado)) +
  geom_point(size = 3) +
  geom_text(vjust = -0.5, size = 3) +
  theme_minimal()

# 6. Comparación ARI
adjustedRandIndex(km2$cluster, pam_us$clustering)

# 7. Interpretación
USArrests %>%
  mutate(cluster = factor(km2$cluster)) %>%
  group_by(cluster) %>%
  summarise(across(everything(), mean), .groups = "drop")

# 8. Estabilidad
ari_estabilidad_us <- evaluar_estabilidad_kmeans(usarrests_scaled, k = 2, B = 100)
summary(ari_estabilidad_us)
```

# 19. Ejercicio avanzado

Elige uno de los siguientes datasets:

- `iris`
- `mtcars`
- `USArrests`
- Un dataset propio

Realiza un análisis comparativo de clustering considerando:

1. Selección de variables.
2. Escalamiento.
3. Elección de distancia.
4. Aplicación de al menos dos métodos de clustering.
5. Evaluación interna mediante silhouette.
6. Evaluación de estabilidad mediante remuestreo.
7. Interpretación estadística de los clusters.
8. Discusión crítica de limitaciones.

Producto esperado:

- Una figura PCA con clusters.
- Una tabla de perfilamiento de clusters.
- Una comparación entre métodos.
- Una conclusión breve: ¿los clusters son útiles, robustos e interpretables?

# 20. Conclusiones de la clase

En esta clase vimos que el clustering aplicado requiere más que ejecutar un algoritmo. Las principales ideas son:

1. K-means es útil, pero tiene supuestos fuertes.
2. DBSCAN permite detectar clusters de forma irregular y puntos de ruido.
3. PAM es una alternativa más robusta y flexible que k-means.
4. La escala y la distancia pueden cambiar completamente los resultados.
5. La distancia de Gower permite trabajar con variables mixtas.
6. La estabilidad ayuda a evaluar si los clusters son reproducibles.
7. La interpretación de clusters debe combinar visualización, estadística y conocimiento del dominio.
8. Los clusters no deben tratarse automáticamente como clases reales; deben validarse críticamente.

# 21. Preguntas finales de discusión

1. ¿Qué diferencia hay entre encontrar clusters y demostrar que esos clusters son útiles?
2. ¿Qué método usarías si esperas clusters no esféricos?
3. ¿Qué harías si tus clusters cambian mucho al modificar la semilla?
4. ¿Por qué la elección de distancia puede ser más importante que el algoritmo?
5. ¿Cuándo sería problemático usar clusters como variable respuesta en un modelo predictivo?
6. ¿Qué evidencia pedirías antes de nombrar un cluster como “alto riesgo”, “bajo consumo” o “perfil agresivo”?

