---
title: "PCA en R para Minería de Datos: explicación, visualización y predicción"
subtitle: "Notebook all PCA"
author: "Curso Minería de Datos -  Alex Di Genova"
date: "2026"
output:
  html_document:
    toc: true
    toc_depth: 3
    number_sections: true
    theme: readable
    code_folding: show
  pdf_document:
    toc: true
    toc_depth: 3
number_sections: true
---

```{r setup, include=FALSE}
knitr::opts_chunk$set(
  echo = TRUE,
  warning = FALSE,
  message = FALSE,
  fig.width = 8,
  fig.height = 5
)

set.seed(123)
```

# Objetivos

Este RMarkdown desarrolla un análisis profundo de **PCA** (*Principal Component Analysis*) en R, desde un nivel basico a avanzado.

El objetivo es mostrar PCA como una herramienta para:

1. Explorar datos multivariados.
2. Reducir dimensionalidad.
3. Visualizar patrones complejos.
4. Interpretar componentes principales usando *loadings*.
5. Correlacionar componentes con metadata.
6. Detectar outliers multivariados.
7. Usar PCA como insumo para regresión lineal.
8. Usar PCA como insumo para regresión logística.
9. Trabajar con variables numéricas, categóricas y mixtas.
10. Comparar PCA con modelos usando variables originales.

Trabajaremos principalmente con:

- `AmesHousing`: precios de casas.
- `iris`: clasificación simple y visual.
- `BreastCancer`: clasificación binaria.
- `nycflights13::flights`: variables operacionales de vuelos.
- Datos simulados para colinealidad y batch effects.

# Instalación y carga de paquetes

Ejecuta esta celda una vez si no tienes los paquetes instalados.

```{r install-packages, eval=FALSE}
packages <- c(
  "tidyverse",
  "AmesHousing",
  "FactoMineR",
  "factoextra",
  "broom",
  "nycflights13",
  "ISLR2",
  "janitor",
  "patchwork",
  "glmnet",
  "MASS",
  "pROC",
  "mlbench",
  "elasticnet"
)

installed <- rownames(installed.packages())
to_install <- setdiff(packages, installed)

if (length(to_install) > 0) {
  install.packages(
    to_install,
    repos = "https://cloud.r-project.org",
    dependencies = c("Depends", "Imports")
  )
}
```

```{r load-packages}
library(tidyverse)
library(AmesHousing)
library(FactoMineR)
library(factoextra)
library(broom)
library(nycflights13)
library(ISLR2)
library(janitor)
library(patchwork)
library(glmnet)
library(MASS)
library(pROC)
library(mlbench)
library(elasticnet)

theme_set(theme_minimal())
```

# 1. Fundamento conceptual de PCA

PCA busca transformar un conjunto de variables originales posiblemente correlacionadas en un nuevo conjunto de variables no correlacionadas llamadas **componentes principales**.

Cada componente principal es una combinación lineal de las variables originales:

$$
PC_1 = w_1X_1 + w_2X_2 + \cdots + w_pX_p
$$

Donde:

- $X_1, X_2, ..., X_p$ son las variables originales.
- $w_1, w_2, ..., w_p$ son los pesos o *loadings*.
- $PC_1$ es el primer componente principal.

## Ideas clave

- `PC1` captura la mayor varianza posible.
- `PC2` captura la mayor varianza restante y es ortogonal a `PC1`.
- Los componentes son combinaciones de las variables originales.
- PCA no usa la variable respuesta; es un método no supervisado.
- Los componentes principales pueden usarse luego en modelos supervisados.

## ¿Por qué escalar?

PCA depende de la varianza. Si una variable tiene unidades muy grandes, puede dominar el análisis. Por eso, casi siempre usamos:

$$
Z = \frac{X - \mu}{\sigma}
$$

En R, esto se hace con `scale()` o usando `prcomp(..., scale. = TRUE)`.

# 2. Dataset principal: precios de casas con Ames Housing

Usaremos el dataset `AmesHousing`, que contiene información detallada de viviendas vendidas en Ames, Iowa.

Es un dataset apropiado para PCA porque incluye:

- Variables numéricas.
- Variables categóricas.
- Variables ordinales.
- Variables altamente correlacionadas.
- Una variable respuesta continua: `Sale_Price`.

```{r load-ames}
ames_raw <- make_ames()

dim(ames_raw)
glimpse(ames_raw)
```

```{r ames-summary}
ames_raw %>%
  dplyr::select(Sale_Price, Gr_Liv_Area, Total_Bsmt_SF, Garage_Area, Year_Built, Overall_Qual) %>%
  summary()
```

# 3. Exploración inicial del precio de casas

```{r price-distribution}
ames_raw %>%
  ggplot(aes(x = Sale_Price)) +
  geom_histogram(bins = 50) +
  labs(
    title = "Distribución de precios de casas",
    x = "Precio de venta",
    y = "Número de casas"
  )
```

```{r log-price-distribution}
ames_raw %>%
  ggplot(aes(x = log10(Sale_Price))) +
  geom_histogram(bins = 50) +
  labs(
    title = "Distribución log10 del precio de casas",
    x = "log10(Sale_Price)",
    y = "Número de casas"
  )
```

**Interpretación.**  
El precio suele tener una distribución asimétrica a la derecha. En regresión, muchas veces conviene modelar `log10(Sale_Price)` para reducir la influencia de valores extremos.

# 4. PCA con variables numéricas

Primero usaremos solo variables numéricas. Esto permite entender el PCA clásico antes de avanzar a variables mixtas.

```{r ames-numeric-prep}
ames_num <- ames_raw %>%
  dplyr::select(where(is.numeric)) %>%
  dplyr::select(-Sale_Price) %>%
  janitor::clean_names()

# Eliminar columnas sin variación
ames_num <- ames_num %>%
  dplyr::select(where(~ sd(.x, na.rm = TRUE) > 0))

# Imputación simple con mediana
ames_num_imp <- ames_num %>%
  mutate(across(everything(), ~ ifelse(is.na(.x), median(.x, na.rm = TRUE), .x)))

dim(ames_num_imp)
summary(ames_num_imp[, 1:min(8, ncol(ames_num_imp))])
```

```{r pca-ames}
pca_ames <- prcomp(
  ames_num_imp,
  center = TRUE,
  scale. = TRUE
)

summary(pca_ames)
```

## 4.1 Varianza explicada

```{r variance-explained}
pca_var <- pca_ames$sdev^2
pca_var_exp <- pca_var / sum(pca_var)
pca_var_cum <- cumsum(pca_var_exp)

pca_summary <- tibble(
  PC = paste0("PC", seq_along(pca_var_exp)),
  varianza_explicada = pca_var_exp,
  varianza_acumulada = pca_var_cum
)

pca_summary %>%
  slice(1:15)
```

```{r scree-plots}
p1 <- pca_summary %>%
  slice(1:20) %>%
  mutate(PC = factor(PC, levels = PC)) %>%
  ggplot(aes(x = PC, y = varianza_explicada)) +
  geom_col() +
  geom_point() +
  labs(
    title = "Scree plot",
    x = "Componente principal",
    y = "Proporción de varianza explicada"
  ) +
  theme(axis.text.x = element_text(angle = 45, hjust = 1))

p2 <- pca_summary %>%
  slice(1:20) %>%
  mutate(n_componentes = row_number()) %>%
  ggplot(aes(x = n_componentes, y = varianza_acumulada)) +
  geom_line() +
  geom_point() +
  geom_hline(yintercept = 0.80, linetype = "dashed") +
  geom_hline(yintercept = 0.90, linetype = "dashed") +
  scale_x_continuous(breaks = 1:20) +
  labs(
    title = "Varianza explicada acumulada",
    x = "Número de componentes",
    y = "Varianza acumulada"
  )

p1 / p2
```

```{r components-80-90}
n80 <- which(pca_var_cum >= 0.80)[1]
n90 <- which(pca_var_cum >= 0.90)[1]
n50 <- which(pca_var_cum >= 0.50)[1]

tibble(
  componentes_50 = n50,
  componentes_80 = n80,
  componentes_90 = n90
)
```

**Interpretación.**  
Si usamos pocos componentes, perdemos información pero ganamos simplicidad. Si usamos muchos componentes, conservamos información pero reducimos menos la dimensionalidad. Para predicción, conviene elegir el número de componentes con validación cruzada.

# 5. Loadings: interpretación de componentes

Los *loadings* indican cuánto contribuye cada variable original a cada componente. Un loading alto positivo o negativo indica que la variable pesa mucho en ese componente.

```{r loadings-ames}
loadings_ames <- as.data.frame(pca_ames$rotation) %>%
  rownames_to_column("variable")

loadings_ames %>%
  dplyr::select(variable, PC1, PC2, PC3, PC4, PC5) %>%
  arrange(desc(abs(PC1))) %>%
  head(15)
```

```{r loading-function}
plot_loadings <- function(loadings_df, pc = "PC1", top_n = 15) {
  loadings_df %>%
    dplyr::select(variable, all_of(pc)) %>%
    mutate(abs_loading = abs(.data[[pc]])) %>%
    arrange(desc(abs_loading)) %>%
    slice(1:top_n) %>%
    mutate(variable = reorder(variable, .data[[pc]])) %>%
    ggplot(aes(x = variable, y = .data[[pc]])) +
    geom_col() +
    coord_flip() +
    geom_hline(yintercept = 0, linetype = "dashed") +
    labs(
      title = paste("Variables con mayor contribución a", pc),
      x = "Variable",
      y = "Loading"
    )
}
```

```{r loading-plots}
plot_loadings(loadings_ames, "PC1", 15)
plot_loadings(loadings_ames, "PC2", 15)
plot_loadings(loadings_ames, "PC3", 15)
```

## Cómo interpretar los loadings

Para interpretar un componente:

1. Identifica variables con mayor loading absoluto.
2. Observa signos positivos y negativos.
3. Pregunta si representan tamaño, calidad, edad, ubicación, densidad u otro concepto.
4. Correlaciona el componente con metadata.
5. Visualiza el componente contra variables relevantes.

Ejemplo:

- Si `gr_liv_area`, `garage_area`, `total_bsmt_sf` y `first_flr_sf` pesan fuerte en PC1, probablemente PC1 representa tamaño global de la casa.
- Si `year_built` y `year_remod_add` pesan fuerte, puede representar antigüedad o modernidad.

# 6. Scores de PCA y correlación con metadata

Los scores son las coordenadas de cada observación en el espacio PCA.

Ahora correlacionaremos los PCs con metadata:

- `Sale_Price`
- `Overall_Qual`
- `Year_Built`
- `Gr_Liv_Area`
- `Neighborhood`

```{r pca-scores-metadata}
scores_ames <- as.data.frame(pca_ames$x) %>%
  as_tibble()

ames_metadata <- ames_raw %>%
  transmute(
    Sale_Price = Sale_Price,
    log_Sale_Price = log10(Sale_Price),
    Overall_Qual = as.numeric(Overall_Qual),
    Year_Built = Year_Built,
    Gr_Liv_Area = Gr_Liv_Area,
    Total_Bsmt_SF = Total_Bsmt_SF,
    Garage_Area = Garage_Area,
    Neighborhood = Neighborhood
  )

scores_metadata <- bind_cols(scores_ames, ames_metadata)

scores_metadata %>%
  dplyr::select(PC1:PC5, Sale_Price, log_Sale_Price, Overall_Qual, Year_Built, Gr_Liv_Area) %>%
  cor(use = "pairwise.complete.obs") %>%
  round(2)
```

```{r pc-metadata-heatmap}
corr_pc_metadata <- scores_metadata %>%
  dplyr::select(PC1:PC10, log_Sale_Price, Overall_Qual, Year_Built, Gr_Liv_Area, Total_Bsmt_SF, Garage_Area) %>%
  cor(use = "pairwise.complete.obs") %>%
  as.data.frame() %>%
  rownames_to_column("variable") %>%
  filter(str_detect(variable, "^PC")) %>%
  pivot_longer(-variable, names_to = "metadata", values_to = "correlation")

corr_pc_metadata %>%
  ggplot(aes(x = metadata, y = variable, fill = correlation)) +
  geom_tile() +
  geom_text(aes(label = round(correlation, 2)), size = 3) +
  scale_fill_gradient2(limits = c(-1, 1)) +
  labs(
    title = "Correlación entre componentes principales y metadata",
    x = "Metadata",
    y = "Componente principal",
    fill = "Correlación"
  ) +
  theme(axis.text.x = element_text(angle = 45, hjust = 1))
```

**Interpretación.**  
La correlación entre PCs y metadata traduce componentes abstractos a conceptos interpretables. Un PC asociado a `Gr_Liv_Area`, `Garage_Area` y `Total_Bsmt_SF` puede representar tamaño de vivienda. Un PC asociado a `Year_Built` puede representar antigüedad o modernidad.

# 7. Visualización PCA 2D

```{r pca-plot-price}
scores_metadata %>%
  ggplot(aes(x = PC1, y = PC2, color = log_Sale_Price)) +
  geom_point(alpha = 0.6, size = 1.6) +
  scale_color_viridis_c() +
  labs(
    title = "PCA de viviendas Ames coloreado por precio",
    x = paste0("PC1 (", round(pca_var_exp[1] * 100, 1), "% varianza)"),
    y = paste0("PC2 (", round(pca_var_exp[2] * 100, 1), "% varianza)"),
    color = "log10 precio"
  )
```

```{r pca-plot-quality}
scores_metadata %>%
  ggplot(aes(x = PC1, y = PC2, color = Overall_Qual)) +
  geom_point(alpha = 0.6, size = 1.6) +
  scale_color_viridis_c() +
  labs(
    title = "PCA coloreado por calidad global",
    x = "PC1",
    y = "PC2",
    color = "Overall Qual"
  )
```

```{r pca-plot-neighborhood}
scores_metadata %>%
  ggplot(aes(x = PC1, y = PC2, color = Neighborhood)) +
  geom_point(alpha = 0.7, size = 1.3) +
  labs(
    title = "PCA coloreado por barrio",
    x = "PC1",
    y = "PC2",
    color = "Neighborhood"
  ) +
  theme(legend.position = "bottom")
```


# 8. Biplot con `factoextra`

El biplot muestra observaciones y variables en el mismo espacio. Debido a que Ames tiene muchas observaciones, se muestra una submuestra.

```{r pca-biplot}
set.seed(123)

sample_ids <- sample(seq_len(nrow(ames_num_imp)), size = 600)

ames_subset=ames_num_imp[sample_ids, ]
zero_var_cols <- names(ames_subset)[
  purrr::map_lgl(ames_subset, ~ sd(.x, na.rm = TRUE) == 0)
]
#we remove all zero sd columns
ames_subset <- ames_subset %>%
  dplyr::select(-all_of(zero_var_cols))

pca_ames_sample <- prcomp(
  ames_subset,
  center = TRUE,
  scale. = TRUE
)

fviz_pca_biplot(
  pca_ames_sample,
  repel = TRUE,
  col.var = "black",
  col.ind = "gray60",
  label = "var",
  #habillage = NULL
) +
  labs(title = "Biplot PCA de Ames Housing, submuestra")
```

# 9. Detección de outliers multivariados con PCA

Un outlier multivariado puede no ser extremo en una sola variable, pero sí tener una combinación inusual de variables.

Usaremos dos estrategias:

1. Observaciones extremas en PC1 y PC2.
2. Error de reconstrucción usando pocos componentes.

```{r pc-outliers-distance}
scores_metadata <- scores_metadata %>%
  mutate(
    dist_pc12 = sqrt(PC1^2 + PC2^2)
  )

scores_metadata %>%
  arrange(desc(dist_pc12)) %>%
  dplyr::select(PC1, PC2, dist_pc12, Sale_Price, Overall_Qual, Gr_Liv_Area, Neighborhood) %>%
  head(10)
```

```{r pc-outliers-plot}
scores_metadata %>%
  ggplot(aes(x = PC1, y = PC2)) +
  geom_point(alpha = 0.4) +
  geom_point(
    data = scores_metadata %>% slice_max(dist_pc12, n = 20),
    aes(x = PC1, y = PC2),
    size = 2
  ) +
  labs(
    title = "Observaciones extremas en el espacio PC1-PC2",
    x = "PC1",
    y = "PC2"
  )
```

## Error de reconstrucción

Si retenemos pocos componentes, podemos reconstruir aproximadamente las variables originales. Observaciones con alto error de reconstrucción pueden ser casos raros.

Volver desde los componentes principales hacia una aproximación de los datos originales.

$PC1, PC2, PC3, ...  ->  datos\_reconstruidos$


Pero si usamos solo algunos componentes, por ejemplo los que explican 80% de la varianza, la reconstrucción no es perfecta. Esa diferencia entre datos originales y datos reconstruidos es el error de reconstrucción.

```{r reconstruction-error}
#vamos a reconstruir los datos usando solo los componentes que explican el 80% de la variabilidad total.
k <- n80
#los scores son las coordenadas de cada casa en los componentes principales.
scores_k <- pca_ames$x[, 1:k] 
#Cada fila sigue siendo una casa.
#Cada columna ahora es un componente principal.

#contiene los loadings, es decir, los pesos que dicen cómo cada componente se relaciona con las variables originales.
rotation_k <- pca_ames$rotation[, 1:k]
#dice cómo traducir ese espacio PCA de vuelta a las variables originales.

#Escala los datos originales.
X_scaled <- scale(ames_num_imp)

#Se multiplican los scores por los loadings transpuestos.
# Conceptualmente : datos reconstruidos = scores PCA × loadings
# PCs de cada casa × contribución de variables a cada PC
X_reconstructed <- scores_k %*% t(rotation_k)

#Qué tan mal se reconstruye cada casa usando solo los primeros componentes principales.
reconstruction_error <- rowMeans((X_scaled - X_reconstructed)^2)

outlier_recon <- scores_metadata %>%
  mutate(reconstruction_error = reconstruction_error) %>%
  arrange(desc(reconstruction_error))

outlier_recon %>%
  dplyr::select(reconstruction_error, Sale_Price, Overall_Qual, Gr_Liv_Area, Neighborhood) %>%
  head(10)
```

```{r rcons}
head(outlier_recon)
dim(outlier_recon)
```

```{r reconstruction-outlier-plot}
threshold <- quantile(outlier_recon$reconstruction_error, 0.99)

outlier_recon %>%
  mutate(is_outlier = reconstruction_error >= threshold) %>%
  ggplot(aes(x = PC1, y = PC2, color = is_outlier)) +
  geom_point(alpha = 0.6) +
  labs(
    title = "Outliers detectados por error de reconstrucción",
    x = "PC1",
    y = "PC2",
    color = "Outlier"
  )
```

¿Qué significa un alto error de reconstrucción?

Una casa con alto error de reconstrucción puede ser rara porque tiene una combinación inusual, por ejemplo:

- casa muy grande pero precio bajo;
- casa pequeña pero precio muy alto;
- casa antigua pero con alta calidad;
- casa en barrio caro pero con baja calidad;
- casa con gran superficie pero sin garaje;
- combinación rara de sótano, superficie, calidad y año de construcción.

No necesariamente es un error. Puede ser:

- Un outlier real.
- Un caso interesante.
- Un dato mal registrado.
- Una propiedad atípica.
- Una combinación minoritaria no capturada por los primeros PCs.

# 10. PCA y regresión lineal: Principal Component Regression

Ahora usamos PCA para predecir `Sale_Price`.

Compararemos:

1. Regresión lineal con variables originales.
2. Regresión lineal con componentes principales.
3. Ridge regression con variables originales.
4. Modelo con PCA elegido por validación cruzada manual.


```{r regression-data}
# limpio los nombres y agrego log10 del precio de venta. y saco el Sales_Price
# y selecciono las variables numericas (where(is.numeric))
ames_model <- ames_raw %>%
  mutate(log_Sale_Price = log10(Sale_Price)) %>%
  dplyr::select(log_Sale_Price, where(is.numeric)) %>%
  dplyr::select(-Sale_Price) %>%
  janitor::clean_names()

# reemplazo los na por la mediana
ames_model <- ames_model %>%
  dplyr::select(where(~ n_distinct(.x, na.rm = TRUE) > 1)) %>%
  mutate(across(everything(), ~ ifelse(is.na(.x), median(.x, na.rm = TRUE), .x)))

set.seed(123)
# selecciono el 70%de los datos
idx <- sample(seq_len(nrow(ames_model)), size = floor(0.70 * nrow(ames_model)))
# selecciono el 70% de las filas del data.frame
ames_train <- ames_model[idx, ]
# selecciono el otro 30% notar -idx
ames_test <- ames_model[-idx, ]

x_train <- ames_train %>% dplyr::select(-log_sale_price)
x_test <- ames_test %>% dplyr::select(-log_sale_price)
y_train <- ames_train$log_sale_price
y_test <- ames_test$log_sale_price
```

```{r metric-function}
regression_metrics <- function(truth, estimate, model_name) {
  tibble(
    modelo = model_name,
    RMSE = sqrt(mean((truth - estimate)^2)),
    MAE = mean(abs(truth - estimate)),
    R2 = 1 - sum((truth - estimate)^2) / sum((truth - mean(truth))^2)
  )
}
```

## 10.1 Regresión lineal con variables originales

```{r lm-original}
lm_original_data <- bind_cols(
  tibble(log_sale_price = y_train),
  as_tibble(scale(x_train))
)

lm_original <- lm(log_sale_price ~ ., data = lm_original_data)

x_test_scaled <- scale(
  x_test,
  center = attr(scale(x_train), "scaled:center"),
  scale = attr(scale(x_train), "scaled:scale")
)

pred_lm_original <- predict(
  lm_original,
  newdata = as_tibble(x_test_scaled)
)

metrics_lm_original <- regression_metrics(
  y_test,
  pred_lm_original,
  "Regresión lineal original"
)

metrics_lm_original
```

## 10.2 PCA + regresión lineal

```{r pcr-90}
pca_train <- prcomp(
  x_train,
  center = TRUE,
  scale. = TRUE
)

var_pcr <- pca_train$sdev^2 / sum(pca_train$sdev^2)
cum_pcr <- cumsum(var_pcr)
k90 <- which(cum_pcr >= 0.9)[1]

k90
```

```{r fit-pcr-90}
train_pcs_90 <- as.data.frame(pca_train$x[, 1:k90, drop = FALSE])
train_pcs_90$log_sale_price <- y_train

test_pcs_90 <- predict(pca_train, newdata = x_test)[, 1:k90, drop = FALSE] %>%
  as.data.frame()

lm_pcr_90 <- lm(log_sale_price ~ ., data = train_pcs_90)

pred_pcr_90 <- predict(lm_pcr_90, newdata = test_pcs_90)

metrics_pcr_90 <- regression_metrics(
  y_test,
  pred_pcr_90,
  paste0("PCAR 80% varianza, ", k90, " PCs")
)

metrics_pcr_90
```

## 10.3 Ridge regression

```{r ridge-model}
x_train_matrix <- model.matrix(~ ., data = x_train)[, -1]
x_test_matrix <- model.matrix(~ ., data = x_test)[, -1]

cv_ridge <- cv.glmnet(
  x_train_matrix,
  y_train,
  alpha = 0,
  standardize = TRUE
)

plot(cv_ridge)

best_lambda <- cv_ridge$lambda.min
best_lambda
```

```{r ridge-prediction}
pred_ridge <- predict(
  cv_ridge,
  newx = x_test_matrix,
  s = "lambda.min"
) %>%
  as.numeric()

metrics_ridge <- regression_metrics(
  y_test,
  pred_ridge,
  "Ridge original"
)

metrics_ridge
```

## 10.4 Selección manual de número de PCs con validación cruzada

```{r pcr-cv-function}
pcr_cv_rmse <- function(x, y, k_values = 1:30, v = 5) {
  set.seed(123)
  folds <- sample(rep(1:v, length.out = nrow(x)))

  results <- map_dfr(k_values, function(k) {
    fold_rmse <- map_dbl(1:v, function(fold_id) {
      train_idx <- which(folds != fold_id)
      valid_idx <- which(folds == fold_id)

      x_tr <- x[train_idx, , drop = FALSE]
      x_va <- x[valid_idx, , drop = FALSE]
      y_tr <- y[train_idx]
      y_va <- y[valid_idx]

      pca_cv <- prcomp(x_tr, center = TRUE, scale. = TRUE)

      train_pcs <- as.data.frame(pca_cv$x[, 1:k, drop = FALSE])
      train_pcs$y <- y_tr

      valid_pcs <- predict(pca_cv, newdata = x_va)[, 1:k, drop = FALSE] %>%
        as.data.frame()

      model <- lm(y ~ ., data = train_pcs)
      pred <- predict(model, newdata = valid_pcs)

      sqrt(mean((y_va - pred)^2))
    })

    tibble(
      n_components = k,
      rmse_cv = mean(fold_rmse),
      rmse_sd = sd(fold_rmse)
    )
  })

  results
}
```

```{r run-pcr-cv}
max_k <- min(30, ncol(x_train))

pcr_cv_results <- pcr_cv_rmse(
  x = as.data.frame(x_train),
  y = y_train,
  k_values = 1:max_k,
  v = 5
)

pcr_cv_results %>%
  arrange(rmse_cv) %>%
  head(10)
```

```{r plot-pcr-cv}
pcr_cv_results %>%
  ggplot(aes(x = n_components, y = rmse_cv)) +
  geom_line() +
  geom_point() +
  labs(
    title = "Selección de número de PCs por validación cruzada",
    x = "Número de componentes",
    y = "RMSE promedio CV"
  )
```

```{r final-pcr-cv}
best_k <- pcr_cv_results %>%
  arrange(rmse_cv) %>%
  slice(1) %>%
  pull(n_components)

train_pcs_best <- as.data.frame(pca_train$x[, 1:best_k, drop = FALSE])
train_pcs_best$log_sale_price <- y_train

test_pcs_best <- predict(pca_train, newdata = x_test)[, 1:best_k, drop = FALSE] %>%
  as.data.frame()

lm_pcr_best <- lm(log_sale_price ~ ., data = train_pcs_best)

pred_pcr_best <- predict(lm_pcr_best, newdata = test_pcs_best)

metrics_pcr_best <- regression_metrics(
  y_test,
  pred_pcr_best,
  paste0("PCR CV, ", best_k, " PCs")
)

bind_rows(
  metrics_lm_original,
  metrics_pcr_90,
  metrics_pcr_best,
  metrics_ridge
)
```

**Discusión.**  
PCA no siempre mejora la predicción. Su valor depende del objetivo. Para explicación y visualización suele ser muy útil. Para regresión lineal con colinealidad puede ayudar. Para predicción pura, Ridge o Lasso pueden competir o superar PCA.

# 11. Visualización de predicciones

```{r observed-predicted-pcr}
tibble(
  observado = y_test,
  predicho = pred_pcr_best
) %>%
  ggplot(aes(x = predicho, y = observado)) +
  geom_point(alpha = 0.5) +
  geom_abline(slope = 1, intercept = 0, linetype = "dashed") +
  labs(
    title = "PCR: observado vs predicho",
    x = "log10 precio predicho",
    y = "log10 precio observado"
  )
```

```{r residual-pcr}
tibble(
  residual = y_test - pred_pcr_best
) %>%
  ggplot(aes(x = residual)) +
  geom_histogram(bins = 40) +
  labs(
    title = "Distribución de residuos: PCR",
    x = "Residuo",
    y = "Frecuencia"
  )
```

# 12. PCA con variables mixtas: numéricas + categóricas

PCA clásico requiere variables numéricas. Con variables categóricas hay varias estrategias:

1. Usar solo variables numéricas.
2. Convertir categóricas a variables dummy y luego aplicar PCA (no recomendado).
3. Usar métodos más apropiados para variables mixtas, como FAMD.
4. Usar MCA si todas las variables son categóricas.


# 13. FAMD: alternativa para variables mixtas

FAMD significa **Factor Analysis of Mixed Data**. Es una extensión de PCA diseñada para datasets con variables numéricas y categóricas.

```{r famd-data}
ames_famd_data <- ames_raw %>%
  dplyr::select(
    Sale_Price,
    Gr_Liv_Area, Total_Bsmt_SF, Garage_Area, Year_Built,
    Overall_Qual, Neighborhood, Bldg_Type, House_Style, Central_Air
  ) %>%
  mutate(
    log_Sale_Price = log10(Sale_Price)
  ) %>%
  dplyr::select(-Sale_Price) %>%
  drop_na()

set.seed(123)
ames_famd_sample <- ames_famd_data %>%
  slice_sample(n = 800)

famd_res <- FAMD(
  ames_famd_sample %>% dplyr::select(-log_Sale_Price),
  ncp = 5,
  graph = FALSE
)
```

```{r famd-summary}
summary(famd_res)
```

```{r famd-scree}
fviz_screeplot(famd_res) +
  labs(title = "Scree plot FAMD")
```

```{r famd-var}
fviz_famd_var(famd_res, repel = TRUE) +
  labs(title = "Variables en FAMD")
```

```{r famd-plot}
famd_scores <- as_tibble(famd_res$ind$coord) %>%
  bind_cols(ames_famd_sample %>% dplyr::select(log_Sale_Price, Neighborhood))

famd_scores %>%
  ggplot(aes(x = Dim.1, y = Dim.2, color = log_Sale_Price)) +
  geom_point(alpha = 0.7) +
  scale_color_viridis_c() +
  labs(
    title = "FAMD en Ames Housing coloreado por precio",
    x = "Dimensión 1",
    y = "Dimensión 2",
    color = "log10 precio"
  )
```

# 14. PCA y regresión logística: Breast Cancer

Ahora usaremos PCA en clasificación binaria. El objetivo es predecir si un tumor es maligno o benigno usando variables morfológicas.

```{r breast-cancer-data}
data("BreastCancer", package = "mlbench")

bc <- BreastCancer %>%
  as_tibble() %>%
  dplyr::select(-Id) %>%
  mutate(
    Class = factor(Class),
    across(-Class, ~ as.numeric(as.character(.x)))
  ) %>%
  drop_na()

glimpse(bc)
table(bc$Class)
```

```{r breast-split}
set.seed(123)

idx_bc <- sample(seq_len(nrow(bc)), size = floor(0.70 * nrow(bc)))

bc_train <- bc[idx_bc, ]
bc_test <- bc[-idx_bc, ]

x_train_bc <- bc_train %>% dplyr::select(-Class)
x_test_bc <- bc_test %>% dplyr::select(-Class)

y_train_bc <- bc_train$Class
y_test_bc <- bc_test$Class
```

## 14.1 Regresión logística con variables originales

```{r logit-original}
x_train_bc_scaled <- scale(x_train_bc)

train_bc_original <- as.data.frame(x_train_bc_scaled)
train_bc_original$Class <- y_train_bc

x_test_bc_scaled <- scale(
  x_test_bc,
  center = attr(x_train_bc_scaled, "scaled:center"),
  scale = attr(x_train_bc_scaled, "scaled:scale")
)

test_bc_original <- as.data.frame(x_test_bc_scaled)

logit_original <- glm(
  Class ~ .,
  data = train_bc_original,
  family = binomial
)

prob_original <- predict(
  logit_original,
  newdata = test_bc_original,
  type = "response"
)

pred_original <- ifelse(prob_original > 0.5, "malignant", "benign") %>%
  factor(levels = levels(y_test_bc))

mean(pred_original == y_test_bc)
table(real = y_test_bc, predicho = pred_original)
```

## 14.2 PCA + regresión logística

```{r logit-pca}
pca_bc <- prcomp(
  x_train_bc,
  center = TRUE,
  scale. = TRUE
)

var_bc <- pca_bc$sdev^2 / sum(pca_bc$sdev^2)
cum_bc <- cumsum(var_bc)
k_bc_90 <- which(cum_bc >= 0.90)[1]

k_bc_90
```

```{r fit-logit-pca}
train_bc_pcs <- as.data.frame(pca_bc$x[, 1:k_bc_90, drop = FALSE])
train_bc_pcs$Class <- y_train_bc

test_bc_pcs <- predict(pca_bc, newdata = x_test_bc)[, 1:k_bc_90, drop = FALSE] %>%
  as.data.frame()

logit_pca <- glm(
  Class ~ .,
  data = train_bc_pcs,
  family = binomial
)

prob_pca <- predict(
  logit_pca,
  newdata = test_bc_pcs,
  type = "response"
)

pred_pca <- ifelse(prob_pca > 0.5, "malignant", "benign") %>%
  factor(levels = levels(y_test_bc))

mean(pred_pca == y_test_bc)
table(real = y_test_bc, predicho = pred_pca)
```

```{r roc-pca}
roc_obj <- roc(
  response = y_test_bc,
  predictor = as.numeric(prob_pca),
  levels = levels(y_test_bc)
)

auc(roc_obj)
plot(roc_obj, main = "ROC: PCA + regresión logística")
```

## 14.3 Visualización PCA para Breast Cancer

```{r breast-pca-visualization}
pca_bc_full <- prcomp(
  bc %>% dplyr::select(-Class),
  center = TRUE,
  scale. = TRUE
)

bc_scores <- as_tibble(pca_bc_full$x) %>%
  bind_cols(bc %>% dplyr::select(Class))

bc_scores %>%
  ggplot(aes(x = PC1, y = PC2, color = Class)) +
  geom_point(alpha = 0.7) +
  labs(
    title = "PCA de Breast Cancer coloreado por clase",
    x = "PC1",
    y = "PC2"
  )
```

```{r breast-loadings}
bc_loadings <- as.data.frame(pca_bc_full$rotation) %>%
  rownames_to_column("variable")

plot_loadings(bc_loadings, "PC1", 10)
plot_loadings(bc_loadings, "PC2", 10)
```

**Interpretación.**  
Si las clases se separan en PC1 y PC2, significa que los principales ejes de variación morfológica están asociados a la condición tumoral.

# 15. PCA con iris: clasificación simple y didáctica

```{r iris-pca}
iris_tbl <- as_tibble(iris)

pca_iris <- prcomp(
  iris_tbl %>% dplyr::select(-Species),
  center = TRUE,
  scale. = TRUE
)

summary(pca_iris)
```

```{r iris-pca-plot}
iris_scores <- as_tibble(pca_iris$x) %>%
  bind_cols(iris_tbl %>% dplyr::select(Species))

iris_scores %>%
  ggplot(aes(x = PC1, y = PC2, color = Species)) +
  geom_point(size = 2.5, alpha = 0.8) +
  labs(
    title = "PCA de iris",
    x = "PC1",
    y = "PC2"
  )
```

```{r iris-loadings}
iris_loadings <- as.data.frame(pca_iris$rotation) %>%
  rownames_to_column("variable")

iris_loadings
```

```{r iris-biplot}
fviz_pca_biplot(
  pca_iris,
  habillage = iris$Species,
  repel = TRUE,
  addEllipses = TRUE
) +
  labs(title = "Biplot PCA de iris")
```

## Preguntas 

1. ¿Qué especie se separa mejor?
2. ¿Qué variables dominan PC1?
3. ¿Qué variables dominan PC2?
4. ¿Por qué `Petal.Length` y `Petal.Width` son tan importantes?
5. ¿Hay solapamiento entre `versicolor` y `virginica`?

# 16. PCA para `flights`: retrasos, distancia y velocidad

Usaremos `nycflights13::flights` para mostrar PCA en variables operacionales.

Creamos variables:

- `gain = dep_delay - arr_delay`
- `speed = distance / air_time * 60`
- `delayed`: vuelo atrasado si `arr_delay > 15`.

```{r flights-pca-data}
flights_pca <- flights %>%
  dplyr::select(month, dep_delay, arr_delay, distance, air_time, carrier, origin) %>%
  drop_na() %>%
  mutate(
    gain = dep_delay - arr_delay,
    speed = distance / air_time * 60,
    delayed = if_else(arr_delay > 15, "delayed", "not_delayed"),
    delayed = factor(delayed)
  ) %>%
  filter(speed > 100, speed < 800)

glimpse(flights_pca)
```

```{r flights-pca}
flights_num <- flights_pca %>%
  dplyr::select(month, dep_delay, arr_delay, distance, air_time, gain, speed)

pca_flights <- prcomp(
  flights_num,
  center = TRUE,
  scale. = TRUE
)

summary(pca_flights)
```

```{r flights-pca-plot}
flights_scores <- as_tibble(pca_flights$x) %>%
  bind_cols(flights_pca %>% dplyr::select(carrier, origin, delayed, arr_delay, dep_delay))

flights_scores %>%
  slice_sample(n = 5000) %>%
  ggplot(aes(x = PC1, y = PC2, color = delayed)) +
  geom_point(alpha = 0.5) +
  labs(
    title = "PCA de vuelos coloreado por retraso de llegada",
    x = "PC1",
    y = "PC2"
  )
```

```{r flights-loadings}
flights_loadings <- as.data.frame(pca_flights$rotation) %>%
  rownames_to_column("variable")

flights_loadings
plot_loadings(flights_loadings, "PC1", 7)
plot_loadings(flights_loadings, "PC2", 7)
```

```{r flights-correlations}
flights_scores %>%
  dplyr::select(PC1:PC5, arr_delay, dep_delay) %>%
  cor(use = "pairwise.complete.obs") %>%
  round(2)
```

**Interpretación posible.**  
En `flights`, un componente puede capturar retrasos (`dep_delay`, `arr_delay`), otro puede capturar escala del vuelo (`distance`, `air_time`) y otro eficiencia o recuperación de tiempo (`gain`, `speed`).

# 17. PCA y colinealidad: ejemplo simulado

PCA es muy útil cuando hay variables altamente correlacionadas.

```{r collinearity-simulation}
set.seed(123)

n <- 500
x1 <- rnorm(n)
x2 <- x1 + rnorm(n, sd = 0.1)
x3 <- x1 - x2 + rnorm(n, sd = 0.1)
y <- 3*x1 + 3*x2 + rnorm(n, sd = 1)

sim_data <- tibble(x1, x2, x3, y)

cor(sim_data)

simple_model=lm(y ~ x2, data=sim_data)
```

```{r collinearity-pca}
sim_pca <- prcomp(
  sim_data %>% dplyr::select(x1, x2, x3),
  center = TRUE,
  scale. = TRUE
)

summary(sim_pca)

as.data.frame(sim_pca$rotation) %>%
  rownames_to_column("variable")
```

```{r lm-collinearity-vs-pca}
sim_scores <- as_tibble(sim_pca$x) %>%
  mutate(y = sim_data$y)

lm_original_sim <- lm(y ~ x1 + x2 + x3, data = sim_data)
lm_pca_sim <- lm(y ~ PC1 + PC2, data = sim_scores)

summary(lm_original_sim)
summary(lm_pca_sim)


lm_one_pc=lm(y~PC1, data=sim_scores)

lm_one_pc=lm(y~PC2, data=sim_scores)


sim_scores %>% ggplot(aes(x=PC1,y=PC2)) + geom_point()

sim_data %>% ggplot(aes(x=x1,y=x3)) + geom_point()

```

**Discusión.**  
El modelo original puede tener coeficientes inestables por colinealidad. El modelo con PCs usa predictores ortogonales, lo que mejora estabilidad matemática, aunque reduce interpretabilidad directa.

# 18. PCA versus regularización

PCA y Ridge/Lasso resuelven problemas relacionados, pero no equivalentes.

## PCA

- Crea nuevas variables.
- No usa la respuesta.
- Reduce dimensión.
- Mejora colinealidad.
- Puede dificultar interpretación.

## Ridge

- Mantiene variables originales.
- Usa la respuesta.
- Penaliza coeficientes grandes.
- Maneja colinealidad.
- Conserva interpretabilidad parcial.

## Lasso

- Puede seleccionar variables.
- Útil cuando se quiere un modelo más parsimonioso.

# 19. Sparse PCA

Sparse PCA busca componentes con pocos loadings distintos de cero. Esto puede facilitar interpretación.

```{r sparse-pca}
corr_price <- ames_raw %>%
  dplyr::select(where(is.numeric)) %>%
  cor(use = "pairwise.complete.obs") %>%
  as.data.frame() %>%
  rownames_to_column("variable") %>%
  dplyr::select(variable, Sale_Price) %>%
  arrange(desc(abs(Sale_Price)))

top_vars <- corr_price %>%
  filter(variable != "Sale_Price") %>%
  slice(1:15) %>%
  pull(variable) %>%
  janitor::make_clean_names()

X_top <- ames_num_imp %>%
  dplyr::select(any_of(top_vars)) %>%
  scale()

spca_res <- elasticnet::spca(
  X_top,
  K = 3,
  type = "predictor",
  sparse = "varnum",
  para = c(5, 5, 5)
)

spca_loadings <- as.data.frame(spca_res$loadings) %>%
  rownames_to_column("variable")

spca_loadings %>% arrange(desc(abs(PC2)))
```


# 20. PCA, batches y metadata técnica

En datos reales, especialmente ómicos, PCA puede capturar efectos técnicos.

Ejemplos de metadata técnica:

- Batch de secuenciación.
- Fecha de procesamiento.
- Centro clínico.
- Operador.
- Plataforma.
- Profundidad de secuenciación.
- Porcentaje de lecturas mapeadas.
- RIN en RNA-seq.
- Porcentaje tumoral.
- Tiempo de isquemia.

**Recomendación.**  
Siempre correlaciona PCs con metadata técnica y biológica. Si PC1 se asocia más con batch que con biología, el análisis puede estar dominado por artefactos.

# 22. Ejemplo simulado de batch effect

Simulamos datos donde PC1 captura batch, no biología.

```{r batch-simulation}
set.seed(123)

n <- 200
p <- 50

group <- rep(c("control", "case"), each = n/2)
batch <- rep(c("batch1", "batch2"), times = n/2)

X <- matrix(rnorm(n*p), nrow = n, ncol = p)

# Efecto biológico débil en variables 1:5
X[group == "case", 1:5] <- X[group == "case", 1:5] + 0.5

# Batch effect fuerte en variables 20:40
X[batch == "batch2", 20:40] <- X[batch == "batch2", 20:40] + 2

sim_batch <- as_tibble(X)
colnames(sim_batch) <- paste0("var", 1:p)

pca_batch <- prcomp(sim_batch, center = TRUE, scale. = TRUE)

batch_scores <- as_tibble(pca_batch$x) %>%
  mutate(group = group, batch = batch)

batch_scores %>%
  ggplot(aes(x = PC1, y = PC2, color = batch, shape = group)) +
  geom_point(size = 2.5, alpha = 0.8) +
  labs(
    title = "PCA dominado por batch effect",
    x = "PC1",
    y = "PC2"
  )
```

```{r batch-correlations}
batch_scores %>%
  mutate(
    group_num = if_else(group == "case", 1, 0),
    batch_num = if_else(batch == "batch2", 1, 0)
  ) %>%
  dplyr::select(PC1:PC5, group_num, batch_num) %>%
  cor() %>%
  round(2)
```

**Interpretación.**  
Aunque existe una señal biológica simulada, el batch effect es más fuerte y domina PC1. Esta situación es común en ómicas y datos biomédicos.

# 23. Flujo recomendado para aplicar PCA

## Paso 1: Preparación

- Eliminar variables irrelevantes.
- Manejar valores faltantes.
- Transformar variables asimétricas si es necesario.
- Escalar variables numéricas.
- Decidir qué hacer con variables categóricas.

## Paso 2: PCA exploratorio

- Scree plot.
- Varianza acumulada.
- Scores PC1-PC2.
- Loadings.
- Biplot.

## Paso 3: Interpretación

- Correlacionar PCs con metadata.
- Revisar variables con mayores loadings.
- Detectar batch effects.
- Detectar outliers.

## Paso 4: Modelamiento

- Comparar modelos con y sin PCA.
- Usar validación cruzada.
- Evitar data leakage.
- Evaluar en test set.

## Paso 5: Comunicación

- Nombrar componentes si es razonable.
- Reportar varianza explicada.
- Mostrar loadings principales.
- Evitar sobreinterpretación.

# 24. Otros datasets recomendados para practicar PCA en R

## Regresión

### Ames Housing

Paquete: `AmesHousing`  
Uso: precios de casas, variables mixtas, regresión, FAMD.

### Boston Housing

Paquete: `MASS`  
Uso: regresión, colinealidad, variables socioeconómicas.

```{r boston-example, eval=FALSE}
data(Boston, package = "MASS")
```

### Hitters

Paquete: `ISLR2`  
Uso: predicción de salario, muchas variables deportivas.

```{r hitters-example, eval=FALSE}
data(Hitters, package = "ISLR2")
```

## Clasificación

### iris

Incluido en R.  
Uso: PCA visual, clasificación multiclase.

### BreastCancer

Paquete: `mlbench`  
Uso: PCA + logística.

### Default

Paquete: `ISLR2`  
Uso: predicción de default financiero.

```{r default-example, eval=FALSE}
data(Default, package = "ISLR2")
```

## Bioinformática y ómicas

PCA es muy útil en:

- RNA-seq.
- scRNA-seq.
- Metagenómica.
- Metilación.
- Genotipos.
- Variantes estructurales.
- Embeddings de imágenes histopatológicas.

En estos contextos, PCA ayuda a detectar:

- Estructura poblacional.
- Batch effects.
- Subtipos moleculares.
- Muestras atípicas.
- Gradientes técnicos.

# 25. Ejercicios propuestos

## Ejercicio 1: PCA explicativo en Ames

1. Ejecuta PCA con variables numéricas.
2. Interpreta PC1, PC2 y PC3.
3. Usa loadings y correlaciones con metadata.
4. Propón un nombre para cada componente.

## Ejercicio 2: PCA predictivo

1. Ajusta regresión lineal con variables originales.
2. Ajusta PCA + regresión lineal.
3. Ajusta Ridge.
4. Compara RMSE, MAE y R².
5. Discute qué modelo recomendarías y por qué.

## Ejercicio 3: PCA y clasificación

1. Usa BreastCancer.
2. Visualiza PC1 vs PC2 coloreando por clase.
3. Ajusta regresión logística con variables originales.
4. Ajusta PCA + regresión logística.
5. Compara accuracy y ROC-AUC.

## Ejercicio 4: Variables mixtas

1. Usa Ames con variables numéricas y categóricas.
2. Aplica one-hot encoding + PCA.
3. Aplica FAMD.
4. Compara interpretabilidad de ambos enfoques.

## Ejercicio 5: Batch effect

1. Simula o usa un dataset real con metadata técnica.
2. Calcula PCA.
3. Correlaciona PCs con batch.
4. Discute si el PCA refleja biología o técnica.

# 26. Checklist práctico

Antes de reportar un PCA, responde:

1. ¿Qué variables incluí?
2. ¿Escalé las variables?
3. ¿Cómo manejé valores faltantes?
4. ¿Cuánta varianza explican PC1 y PC2?
5. ¿Cuántos PCs explican 80% o 90%?
6. ¿Qué variables dominan PC1?
7. ¿Qué variables dominan PC2?
8. ¿Los PCs se correlacionan con la variable respuesta?
9. ¿Los PCs se correlacionan con metadata técnica?
10. ¿Hay outliers?
11. ¿PCA mejora la predicción?
12. ¿Comparé contra modelos sin PCA?
13. ¿Estoy evitando data leakage?
14. ¿La interpretación biológica u operacional es razonable?

# 27. Conclusión

PCA es una herramienta fundamental en minería de datos porque conecta:

- Exploración.
- Visualización.
- Reducción de dimensionalidad.
- Interpretación.
- Modelamiento predictivo.
- Control de calidad.
- Detección de outliers.

Pero PCA debe usarse críticamente.

No basta con graficar PC1 y PC2. Un buen análisis debe revisar:

- Varianza explicada.
- Loadings.
- Correlación con metadata.
- Outliers.
- Batch effects.
- Desempeño predictivo con y sin PCA.

PCA es especialmente potente cuando se integra en un flujo reproducible y se combina con validación cruzada, modelos predictivos e interpretación basada en metadata.

# Información de sesión

```{r session-info}
sessionInfo()
```
