---
title: "R Notebook"
output:
  html_document:
    df_print: paged
---


```{r}
# Instalar si es necesario
#install.packages(c("tidyverse", "broom", "performance", "MASS", "leaps", "glmnet", "caret", "pROC"))

library(tidyverse)
library(broom)
library(performance)
library(MASS)       # stepAIC
library(leaps)      # selección exhaustiva/subsets
library(glmnet)     # LASSO / ridge / elastic net
library(caret)      # entrenamiento y validación cruzada
library(pROC)       # ROC-AUC para regresión logística

```
## Ejemplo 1:

```{r mtcars}
data(mtcars)
mtcars <- mtcars %>%
  mutate(am = factor(am, labels = c("auto", "manual")),
         cyl = factor(cyl))

m0 <- lm(mpg ~ 1, data = mtcars)
m1 <- lm(mpg ~ wt, data = mtcars)
m2 <- lm(mpg ~ wt + hp + cyl, data = mtcars)
m3 <- lm(mpg ~ wt + hp + cyl + am + qsec, data = mtcars)

modelos <- list(nulo = m0, simple = m1, multiple = m2, completo = m3)

map_df(modelos, glance, .id = "modelo") %>%
  dplyr::select(modelo, r.squared, adj.r.squared, AIC, BIC, sigma, p.value) %>%
  arrange(AIC)

```
## Comparacion modelos con ANOVA

```{r anova}
# m2 está contenido dentro de m3: m3 agrega am y qsec
anova(m2, m3)

# Interpretación:
# H0: las variables agregadas no reducen significativamente el RSS.
# H1: al menos una de las variables agregadas mejora el modelo.

# Diagnóstico rápido del modelo seleccionado
#check_model(m2)

```

## stepwise usando AIC

```{r stepwiseac}
modelo_full <- lm(mpg ~ .,
                  data = mtcars)
modelo_null <- lm(mpg ~ 1, data = mtcars)

step_aic <- stepAIC(modelo_null,
                    scope = list(lower = modelo_null, upper = modelo_full),
                    direction = "both",
                    trace = FALSE)

summary(step_aic)
glance(step_aic)
tidy(step_aic, conf.int = TRUE)

```
# Regresion penalizada

```{r rexap}
library(glmnet)

full_model=lm(mpg ~ ., data=mtcars)
coef(full_model)

# Matriz de predictores
X <- model.matrix(mpg ~ ., data = mtcars)[, -1]

# Variable respuesta
y <- mtcars$mpg

#ridge 
modelo_ridge <- cv.glmnet(
  x = X,
  y = y,
  alpha = 0
)
coef(modelo_ridge, s = "lambda.min")

# lambda.min es el valor de λ que produce el menor error promedio de validación cruzada.
#Es decir, el modelo con mejor rendimiento predictivo dentro de los valores evaluados.

modelo_lasso <- cv.glmnet(
  x = X,
  y = y,
  alpha = 1
)

coef(modelo_lasso, s = "lambda.min")
coef(modelo_lasso, s = "lambda.1se")
#lambda.1se es el valor de λ más grande cuyo error está dentro de una desviación estándar del error mínimo.
# elegir el modelo más simple que tiene un rendimiento estadísticamente parecido al mejor modelo.
# entrega un modelo más conservador, con más penalización y usualmente menos variables.


modelo_elastic <- cv.glmnet(
  x = X,
  y = y,
  alpha = 0.5
)

coef(modelo_elastic, s = "lambda.min")

```
# comparamos los coeficientes

```{r coef_cmp}
extraer_coeficientes <- function(modelo, metodo, lambda_tipo) {
  
  coef(modelo, s = lambda_tipo) %>%
    as.matrix() %>%
    as.data.frame() %>%
    rownames_to_column(var = "variable") %>%
    rename(coeficiente = 2) %>%
    mutate(
      metodo = metodo,
      lambda = lambda_tipo
    )
}

coeficientes_penalizados <- bind_rows(
  
  extraer_coeficientes(
    modelo = modelo_ridge,
    metodo = "Ridge",
    lambda_tipo = "lambda.min"
  ),
  
  extraer_coeficientes(
    modelo = modelo_ridge,
    metodo = "Ridge",
    lambda_tipo = "lambda.1se"
  ),
  
  extraer_coeficientes(
    modelo = modelo_lasso,
    metodo = "LASSO",
    lambda_tipo = "lambda.min"
  ),
  
  extraer_coeficientes(
    modelo = modelo_lasso,
    metodo = "LASSO",
    lambda_tipo = "lambda.1se"
  ),
  
  extraer_coeficientes(
    modelo = modelo_elastic,
    metodo = "Elastic Net",
    lambda_tipo = "lambda.min"
  ),
  
  extraer_coeficientes(
    modelo = modelo_elastic,
    metodo = "Elastic Net",
    lambda_tipo = "lambda.1se"
  ),
  
   extraer_coeficientes(
    modelo = full_model,
    metodo = "LM",
    lambda_tipo = "lambda.min"
  ),
  
  extraer_coeficientes(
    modelo = full_model,
    metodo = "LM",
    lambda_tipo = "lambda.1se"
  )
  
)
#coeficientes_penalizados

coeficientes_comparacion <- coeficientes_penalizados %>%
  unite("modelo_lambda", metodo, lambda, sep = "_") %>%
  pivot_wider(
    names_from = modelo_lambda,
    values_from = coeficiente
  )

coeficientes_comparacion

```
construimos un heatmap para comparar la seleccion y pesos asignados por los metods de regresion penalizada

```{r plotg}
coef_long_seleccion <- coeficientes_comparacion %>%
  filter(variable != "(Intercept)") %>%
  pivot_longer(
    cols = -variable,
    names_to = "modelo",
    values_to = "coeficiente"
  ) %>%
  mutate(
    seleccionada = ifelse(coeficiente == 0, "No seleccionada", "Seleccionada")
  )

ggplot(coef_long_seleccion, aes(x = modelo, y = variable, fill = seleccionada)) +
  geom_tile(color = "white") +
  geom_text(
    aes(label = round(coeficiente, 2)),
    size = 3
  ) +
  theme_minimal() +
  labs(
    title = "Variables seleccionadas por cada modelo",
    subtitle = "LASSO y Elastic Net pueden dejar coeficientes exactamente en cero",
    x = "Modelo",
    y = "Variable",
    fill = "Estado"
  ) +
  theme(
    axis.text.x = element_text(angle = 45, hjust = 1)
  )

```

```{r, postreg}
# 1. Extraer variables seleccionadas
coef_lasso <- coef(modelo_lasso, s = "lambda.1se")

variables_lasso <- rownames(coef_lasso)[as.numeric(coef_lasso) != 0]
variables_lasso <- variables_lasso[variables_lasso != "(Intercept)"]

# 3. Ajustar modelo lineal post-LASSO
formula_lasso <- as.formula(
  paste("mpg ~", paste(variables_lasso, collapse = " + "))
)

modelo_post_lasso <- lm(formula_lasso, data = mtcars)

summary(modelo_post_lasso)

```
## Train/TEST

```{r testt}
set.seed(123)
df=mtcars
idx <- createDataPartition(df$mpg, p = 0.7, list = FALSE)
train <- df[idx, ]
test  <- df[-idx, ]
#modelos
simple = lm(mpg ~ wt, data = train)
multiple = lm(mpg ~ wt + hp + am, data = train)
full = lm(mpg ~ wt + hp + am + qsec + cyl + disp + drat, data = train)

  pred <- predict(simple, newdata = test)
  a=tibble(modelo = "simple", RMSE = RMSE(pred, test$mpg), AIC = AIC(simple))
  pred <- predict(multiple, newdata = test)
  b=tibble(modelo = "multiple", RMSE = RMSE(pred, test$mpg), AIC = AIC(simple))
  pred <- predict(full, newdata = test)
  c=tibble(modelo = "full", RMSE = RMSE(pred, test$mpg), AIC = AIC(simple))
  
  bind_rows(a,b,c)

```

# Ejemplo Completo

```{r casas}
#install.packages("AmesHousing")
library(AmesHousing)

casas <- make_ames()

glimpse(casas)
```

nos interesa precedir el precio de las casas ```Sale_Price```

```{r exp}
summary(casas$Sale_Price)
dim(casas)
names(casas)

casas %>%
  summarise(
    n = n(),
    variables = ncol(casas)
  )
```
chequear datos NA

```{r na}
casas %>%
  summarise(across(everything(), ~ sum(is.na(.)))) %>%
  pivot_longer(
    cols = everything(),
    names_to = "variable",
    values_to = "n_na"
  ) %>%
  arrange(desc(n_na))
```
some plots

```{r p1}
ggplot(casas, aes(x = Sale_Price)) +
  geom_histogram(bins = 40, color = "white") +
  theme_minimal() +
  labs(
    title = "Distribución del precio de venta",
    x = "Precio de venta",
    y = "Frecuencia"
  )

casas <- casas %>%
  mutate(log_price = log(Sale_Price))

ggplot(casas, aes(x = log_price)) +
  geom_histogram(bins = 40, color = "white") +
  theme_minimal() +
  labs(
    title = "Distribución del logaritmo del precio",
    x = "log(Sale_Price)",
    y = "Frecuencia"
  )
```

algunas relaciones del precio con variables numericas

```{r p2}
ggplot(casas, aes(x = Gr_Liv_Area, y = Sale_Price)) +
  geom_point(alpha = 0.5) +
  geom_smooth(method = "lm", se = FALSE) +
  theme_minimal() +
  labs(
    title = "Precio vs superficie habitable",
    x = "Superficie habitable",
    y = "Precio de venta"
  )

ggplot(casas, aes(x = Overall_Qual, y = Sale_Price)) +
  geom_boxplot() +
  theme_minimal() +
  labs(
    title = "Precio según calidad general",
    x = "Calidad general",
    y = "Precio de venta"
  )
```

Separar train/test
```{r traint}
set.seed(123)

idx_train <- createDataPartition(
  casas$Sale_Price,
  p = 0.7,
  list = FALSE
)

train_data <- casas[idx_train, ]
test_data  <- casas[-idx_train, ]
```

Modelos iniciales

```{r modelos}
modelo_simple <- lm(
  Sale_Price ~ Gr_Liv_Area,
  data = train_data
)

summary(modelo_simple)

modelo_multiple <- lm(
  Sale_Price ~ Gr_Liv_Area + Overall_Qual + Year_Built + Garage_Area,
  data = train_data
)

summary(modelo_multiple)

modelo_full <- lm(
  Sale_Price ~ Gr_Liv_Area + Overall_Qual + Year_Built +
    Garage_Area + Total_Bsmt_SF + First_Flr_SF +
    Full_Bath + TotRms_AbvGrd,
  data = train_data
)

summary(modelo_full)
```


Comparar los modelos iniciales

```{r cmp1}
calcular_rmse <- function(modelo, data_test, respuesta) {
  pred <- predict(modelo, newdata = data_test)
  real <- data_test[[respuesta]]
  sqrt(mean((real - pred)^2, na.rm = TRUE))
}

comparacion_lm <- tibble(
  modelo = c("simple", "multiple", "full"),
  RMSE = c(
    calcular_rmse(modelo_simple, test_data, "Sale_Price"),
    calcular_rmse(modelo_multiple, test_data, "Sale_Price"),
    calcular_rmse(modelo_full, test_data, "Sale_Price")
  ),
  AIC = c(
    AIC(modelo_simple),
    AIC(modelo_multiple),
    AIC(modelo_full)
  ),
  BIC = c(
    BIC(modelo_simple),
    BIC(modelo_multiple),
    BIC(modelo_full)
  )
)

comparacion_lm %>%
  arrange(RMSE)
```
ANOVA
```{r anov}
anova(modelo_multiple, modelo_full)
```

Seleccion Stepwise
```{r step}
modelo_step <- stepAIC(
  modelo_full,
  direction = "both",
  trace = FALSE
)

summary(modelo_step)
```

Comparacion con previos
```{r cmp2}
rmse_step <- calcular_rmse(
  modelo_step,
  test_data,
  "Sale_Price"
)

tibble(
  modelo = "stepwise",
  RMSE = rmse_step,
  AIC = AIC(modelo_step),
  BIC = BIC(modelo_step)
)

comparacion_lm %>%
  arrange(RMSE)
```

Buscando el mejor modelo
```{r bmaic}
library(MASS)

# Modelo nulo: solo intercepto
modelo_nulo <- lm(
  Sale_Price ~ 1,
  data = train_data
)

# Modelo completo: todas las variables disponibles
modelo_completo <- lm(
  Sale_Price ~ .,
  data = train_data
)

# Selección stepwise en ambas direcciones
modelo_step_all <- stepAIC(
  modelo_nulo,
  scope = list(
    lower = modelo_nulo,
    upper = modelo_completo
  ),
  direction = "both",
  trace = TRUE
)

summary(modelo_step_all)

formula(modelo_step_all)
```

LASSO

```{r plasso}
X_train <- model.matrix(
  Sale_Price ~ .,
  data = train_data
)[, -1]

y_train <- train_data$Sale_Price

X_test <- model.matrix(
  Sale_Price ~ .,
  data = test_data
)[, -1]

y_test <- test_data$Sale_Price
```
ajustamos lasso
```{r ala}
set.seed(123)

modelo_lasso <- cv.glmnet(
  x = X_train,
  y = y_train,
  alpha = 1,
  nfolds = 10,
  standardize = TRUE
)

#plot(modelo_lasso)

coef_lasso <- coef(
  modelo_lasso,
  s = "lambda.1se"
)

#coef_lasso

coef_lasso_df <- coef_lasso %>%
  as.matrix() %>%
  as.data.frame() %>%
  rownames_to_column("variable") %>%
  rename(coeficiente = 2) %>%
  filter(coeficiente != 0) %>%
  filter(variable != "(Intercept)") %>%
  arrange(desc(abs(coeficiente)))

coef_lasso_df

```

mayor penalizacion
```{r p2l}
lambda_mas_fuerte <- modelo_lasso$lambda.1se * 3

coef_lasso_fuerte <- coef(modelo_lasso, s = lambda_mas_fuerte)

variables_lasso_fuerte <- rownames(coef_lasso_fuerte)[as.numeric(coef_lasso_fuerte) != 0]
variables_lasso_fuerte <- variables_lasso_fuerte[variables_lasso_fuerte != "(Intercept)"]

length(variables_lasso_fuerte)
variables_lasso_fuerte
```